臺灣高等法院臺中分院刑事判決
                              95年度重選上更(四)字第60號
上　訴　人
即　被　告　王戴春滿





上　訴　人
即　被　告　王炳煌



上二人共同選任辯護人　謝文田律師
上　訴　人
即　被　告　黃裕洋





上　訴　人
即　被　告　趙惠玉



上二人共同選任辯護人　陳惠玲律師
                      陳亭蘭律師
右上訴人因違反公職人員選舉罷免法案件，不服臺灣臺中地方法
院中華民國九十一年七月二十三日第一審判決（民國九十一年度
訴字第一七一號，起訴案號：臺灣臺中地方法院檢察署九十年度
選偵字第二六號、第四二號、第四五號），提起上訴，經判決後
由最高法院第四次發回更審，本院判決如下：
      主  文
原判決關於乙○○○、甲○○、己○○、庚○○部分均撤銷。
乙○○○、甲○○、己○○、庚○○共同對於有投票權之人，交
付賄賂，而約其投票權為一定之行使，乙○○○、甲○○各處有
期徒刑壹年，均緩刑肆年，均褫奪公權貳年；己○○處有期徒刑
玖月，緩刑參年，褫奪公權貳年；庚○○處有期徒刑參月，如易
科罰金，以銀元參佰元即新臺幣玖佰元折算壹日，緩刑貳年，褫
奪公權壹年。
      事  實
一、乙○○○係第五屆立法委員選舉之臺中縣立法委員候選人，甲○○係乙○○○之夫，擔任乙○○○競選總部總幹事，王尤玲媛（業
    經判決確定）係乙○○○及甲○○之媳婦，擔任乙○○○競選總部之
    總務及會計，庚○○係乙○○○競選總部之工作人員，丁○○（業
    經判決確定）係乙○○○競選之臺中縣太平市後援會會長，己○○係乙○○○競選之臺中縣太平市後援會總幹事。乙○○○、甲○○
    、王尤玲媛、丁○○、己○○及庚○○六人為求乙○○○競選勝利，
    在主觀上認知具有行賄之犯意，在客觀上所交付之餐飲可認
    係約使投票權人為投票權之一定行使之對價，竟共同基於對
    於有投票權人，交付餐飲之賄賂，而約定投票予乙○○○之一
    定行使之犯意聯絡，由乙○○○、甲○○共同決定於九十年十月
    十三日晚間，在臺中縣梧棲鎮中港體育館，舉辦募款餐會，
    指定由王尤玲媛與不知情之王雲鎮二人負責募款餐會之舞臺
    、音響、煙火、帳棚搭設、外燴接洽等事務，俾便助長聲勢
    ，以及約使投票支持乙○○○，預定席開六百桌（實際席開五
    百九十七桌），每桌十人，並印製募款餐券約六百本，每本
    十張，共計六千張，每張面額新臺幣（下同）五百元。惟乙○○○、甲○○及王尤玲媛等三人，對於各後援會在乙○○○競選總
    部要求須動員一定人數到場助長聲勢之壓力下，勢必無法照
    價販賣餐券，而須以免費贈送餐券，且提供免費搭乘遊覽車
    到達上開餐會現場用餐，始能達到動員一定人數到場助長聲
    勢，於九十年十月上旬，決定辦理餐會之初，即有藉此使有
    投票權人免費用餐，以遂行賄選，在設於臺中縣梧棲鎮文明
    街二五號之乙○○○競選總部，由乙○○○競選總部不詳之工作人
    員交付丁○○三十六本共計三百六十張之餐券，要求丁○○須負
    責動員臺中縣太平市之選民三百六十人到場助長聲勢。丁○○
    於收受上開餐券後，因實際上願意以每張五百元之代價購買
    餐券之人數，與須負責動員到場助長聲勢之人數，相差極為
    懸殊，便以電話向乙○○○競選總部詢問販賣餐券所得款項，
    是否均須交回總部，庚○○在事先經甲○○及王尤玲媛二人授意
    ，且乙○○○亦默許之情狀下，隨即告知丁○○不須將販賣餐券
    所得款項繳回，可以留著太平市後援會自己使用。丁○○自庚○○處得知上開訊息後，為求乙○○○之競選勝利，竟基於與乙○○○、甲○○、王尤玲媛、己○○共同行賄之犯意，要求己○○須持
    其中十本免費之餐券，負責動員臺中縣太平市具有投票資格
    之投票權人約一百人，至上開餐會現場，助長聲勢。丁○○則
    持其中二十本免費之餐券，負責動員臺中縣太平市具有投票
    資格，但未實際支付五百元購買餐券之投票權人，共計約二
    百人，並事先告知被邀請之投票權人，無庸支付任何金錢購
    買餐券，僅需在餐券上，填寫姓名、地址及電話等個人基本
    資料，交還予丁○○後，即可搭乘免費遊覽車，前往上開餐會
    地點，免費用餐。
二、己○○因須負責動員臺中縣太平市具有投票資格之投票權人約
    一百人至上開餐會現場助長聲勢，為求乙○○○之競選勝利，
    竟與同為乙○○○競選之臺中縣太平市後援會副總幹事壬○○及
    樁腳辛○○、黃水鶴及戊○○等四人（上開四人亦經判決確定）
    ，基於與乙○○○、甲○○、王尤玲媛、丁○○對於有投票權人，
    共同交付餐飲之賄賂，而約定投票予乙○○○之一定行使之犯
    意聯絡，由己○○以取自上開丁○○置放在太平市後援會之餐券
    ，轉交其中五張予壬○○，並指示壬○○於九十年十月十三日約
    一週前，送至戊○○家中，免費贈送予具有投票權之戊○○，並
    要求戊○○代為邀請有投票權之人約四、五人參加募款餐會，
    同時向戊○○表示參加人員完全免費。戊○○收受由壬○○轉交之
    五張免費餐券後，即將其中二張餐券，再免費轉贈予有投票
    權之吳阿福、劉耀亭二人，並邀該二人共同搭乘上開免費之
    遊覽車，前往上開餐會地點免費用餐。另辛○○經己○○告知可
    免費搭乘遊覽車至上開餐會現場免費用餐之訊息後，旋於九
    十年十月十三日前約二天，邀請有投票權之湯塗柱、張志德
    及賴俊吉等三人，共同搭乘上開免費之遊覽車，前往上開餐
    會地點免費用餐。又黃水鶴於九十年十月初，由己○○交付十
    張免費之餐券後，即將其中四張免費之餐券，再免費轉贈予
    有投票權之林炳坤、蔡梅換及羅文玲三人，並邀該三人共同
    搭乘上開免費之遊覽車，前往上開餐會地點免費用餐。丁○○
    邀集到場免費用餐之二百人，及己○○交付五張餐券予壬○○囑
    其轉交予戊○○，戊○○將其中二張轉贈予吳阿福、劉耀亭，辛○○邀請湯塗柱、張志德、賴俊吉，黃水鶴邀林炳坤、蔡梅換
    、羅文玲等有投票權之人，免費參加餐會，約使其投票權為
    一定之行使，各參與餐會之有投票權人均知悉其等用餐，係
    為約使其為投票權一定之行使，即投票支時乙○○○。
三、嗣於九十年十月十三日下午三時三十分許，欲參加上開餐會
    之投票權人分別至臺中縣○○市○○路○○號丁○○住處，及臺中縣
    ○○市○○路○段○○號己○○代書事務所前集合，搭乘由丁○○出資
    雇用之九部豐原客運股份有限公司遊覽車，一同至臺中縣梧
    棲鎮中港體育館，參加上開餐會。於出發前，由丁○○逐一至
    各輛遊覽車內，持手提式擴音器向參加餐會之投票權人表示
    ：「因近來司法單位查察賄選甚緊，請參加餐會之人員，如
    有遭調查人員盤查時，務必要宣稱是自己花錢，以五百元之
    代價購買餐券來參加餐會，不能說是乙○○○請的，而餐券都
    已交由會長（丁○○）統一保管」等語。並由己○○在遊覽車上
    ，免費交付餐券予辛○○，再由辛○○轉交予有投票權之湯塗柱
    、賴俊吉、張志德、張秋泉及黃惠姬等五人，分別在餐券填
    寫姓名、住址及電話等個人基本資料後，統一交還己○○收執
    。上開九輛遊覽車於同日下午六時許，抵達臺中縣梧棲鎮中
    港體育館餐會現場，乙○○○、甲○○及王尤玲媛等三人乃事先
    授意餐會現場入口處之服務人員，無庸檢查有無攜帶餐券，
    一律准許有意進場之民眾入場用餐，使丁○○及己○○動員前來
    參加餐會之臺中縣太平市有投票權之民眾，實際上雖未購買
    餐券，但均得以順利進入會場免費用餐，以此方式，對於有
    投票權人，交付免費用餐之賄賂。復於餐會進行中，由乙○○○上臺致詞，請求與會之投票權人於第五屆立法委員選舉時
    ，投票支持伊，而約定渠等之投票權為一定之行使。且於餐
    會結束後，為規避司法單位之追查，王尤玲媛即於九十年十
    月十六日，自乙○○○競選總部取十八萬元現金，存入乙○○○所
    開立之臺灣銀行帳號：○五七○○四一八八二二二號綜合存款
    帳戶內，偽充為丁○○所繳回之三十六本共計三百六十張餐券
    之販賣所得。
四、案經法務部調查局臺中縣調查站、中部機動工作組與臺中縣
    警察局刑警隊、清水分局、霧峰分局報請臺灣臺中地方法院
    檢察署檢察官指揮，暨該署檢察官自動檢舉偵查起訴。
      理  由
甲、證據能力部分：
一、按依修正前刑事訴訟法第一百八十六條第三款之規定，與本
    案有共犯關係者，不得令其具結。又被告以外之人於審判外
    之言詞或書面陳述，除法律有規定者外，不得作為證據，固
    為現行刑事訴訟法（九十二年二月六日修正公布，同年九月
    一日施行）第一百五十九條第一項所明定。然該次修正刑事
    訴訟法施行前已依法定程序進行之訴訟程序（包括相關證據
    法則之適用），其效力不受影響，此觀同日修正公布之刑事
    訴訟法施行法第七條之三但書之規定自明（最高法院九十五
    年度台上字第一六九五號判決、九十四年度台上字第四三九
    七號判決、九十五年法律座談會第三十四號審查意見可參）
    。本件共犯即業經判刑確定之丁○○、壬○○、辛○○、黃水鶴、
    戊○○、王尤玲媛等人及同案被告乙○○○、甲○○、己○○、庚○○
    等人於臺中縣調查站調查及檢察官偵查時，未經具結所為不
    利於上訴人即被告（下稱被告）乙○○○、甲○○、己○○、庚○○
    等人之陳述，均係於現行刑事訴訟法修正施行前所為，依上
    開修正刑事訴訟法施行法規定，其已依法定程序進行之訴訟
    程序及相關證據法則之適用既不受影響，自具證據能力，合
    先敘明。
二、次按九十二年一月十四日修正通過之刑事訴訟法施行前，已
    繫屬於各級法院之案件，其以後之訴訟程序，應依修正刑事
    訴訟法終結之。但修正刑事訴訟法施行前已依法定程序進行
    之訴訟程序，其效力不受影響，刑事訴訟法施行法第七條之
    三定有明文。所謂已依法定程序進行之訴訟程序，其「效力
    不受影響」，依其立法意旨係指為避免程序之勞費，本諸舊
    程序用舊法，新程序始用新法之一般法則，各級法院於修正
    之刑事訴訟法施行前，已依法踐行之訴訟程序 (包含相關證
    據法則之適用），其效力不受影響。故而，對於提起上訴之
    案件，於修正刑事訴訟法施行前，原審法院就可得為證據之
    證據，已依法定程序調查者，其效力亦不受影響而言。司法
    院釋字第五八二號解釋之適用範圍，僅以個案事實係以具證
    人適格之共同被告之陳述，作為論罪之證據者為限，而不及
    於其他具證人適格之人之供述部分。關於其他具證人適格之
    人所為陳述，如事實審法院於刑事訴訟法施行 (九十二年九
    月一日）前，已依法定程序調查者，其效力如何，自應適用
    刑事訴訟法施行法第七條之三但書之規定，以為判斷之準據
    （最高法院九十四年度台上字第五七四二號判決足參）。本
    件證人李正平（化名）等人分別於臺中縣調查站調查、警訊
    及檢察官偵查時，所為不利於被告乙○○○、甲○○、己○○、庚○○等人之陳述，亦係於現行刑事訴訟法修正施行前所為，依
    上開修正刑事訴訟法施行法規定，既已依法定程序進行調查
    ，即具證據能力。
三、又退步言之，縱認證人即共犯丁○○等人於臺中縣調查站之供
    詞，係屬審判外之陳述，惟按被告以外之人（包括證人、鑑
    定人、告訴人、被害人及共同被告等）於檢察事務官、司法
    警察官或司法警察調查中所為之陳述，與審判中不符時，其
    先前之陳述具有較可信之特別情況，且為證明犯罪事實存否
    所必要者，得為證據，刑事訴訟法第一百五十九條之二定有
    明文。而所謂「較可信之特別情況」之情形，亦應就前後陳
    述時之各種外部情況進行比較，以資決定何者外部情況具有
    可信性。若陳述係在特別可信之情況下所為，則虛偽陳述之
    危險性即不高，雖係審判外陳述，或未經被告反對詰問，仍
    得承認其有證據能力。本件證人丁○○等人於臺中縣調查站或
    警訊之供詞，與其等於法院審理時之陳述有部分不符之情形
    ，本院審酌其等於臺中縣調查站調查中之供述距案發日較近
    ，當時記憶自較深刻，可立即反應所知，不致因時隔日久而
    遺忘案情；且較無來自被告或其他成員同庭在場之壓力而出
    於虛偽不實之供述，或事後串謀而故為迴護被告之機會，揆
    諸上開說明，其等於彰化縣調查站所為之陳述，客觀上應具
    有較可信之特別情況，且亦為證明犯罪事實存否所必要，依
    上揭規定，其等於臺中縣調查站之證言自均具有證據能力。
四、再按被告以外之人於偵查中向檢察官所為陳述，除顯有不可
    信之情況者外，得為證據，刑事訴訟法第一百五十九條之一
    第二項定有明文。因檢察官於偵查中向被告以外之人所取得
    之陳述，原則上均能遵守法律規定，不致違法取供，其可信
    度極高，職是，被告以外之人（包括共犯及被害人等）前於
    偵查中所為陳述，除反對該項供述得具有證據能力之一方，
    已釋明「顯有不可信之情況」之理由外，不宜遽指該證人於
    偵查中之陳述不具證據能力。本案證人丁○○等人各於偵查中
    所為之供述，並無證據顯示有不法取供之情形，被告及其選
    任辯護人亦未合理釋明上開供述有顯不可信之情況，依上說
    明，其等於偵查中之證言亦均具有證據能力。
乙、得心證之理由：
一、
  ㈠訊據被告乙○○○於原審、本院前審及本審審理時固不否認曾於
    右揭時地，為競選第五屆立法委員舉辦募款餐會，並由其配
    偶即被告甲○○擔任其競選總部總幹事，由其媳婦即原審同案
    被告王尤玲媛擔任其競選總部之總務及會計，由被告庚○○擔
    任其競選總部之職員，由原審同案被告丁○○擔任其競選之臺
    中縣太平市後援會會長，由被告己○○擔任其競選之臺中縣太
    平市後援會總幹事，由原審同案被告壬○○擔任其競選之臺中
    縣太平市後援會副總幹事等事實，惟矢口否認有何違反公職
    人員選舉罷免法之犯行，於本審及歷次審理辯稱：伊確有參
    選，且有募款餐會，因是由被告甲○○提議，伊便交由被告甲○○、同案被告王尤玲媛、證人王雲鎮去處理，並交代該餐會
    一定要以販賣餐券之方式處理，伊即親自投入拜票行程，未
    加干預，募款餐會目的僅在於造勢而已，讓臺中縣選民知道
    有台聯黨，知道有伊這個人，伊確實是清白參選，絕未賄選
    云云。
  ㈡訊據被告甲○○於原審及本院前審暨本審審理時固不否認曾於
    右揭時地，擔任被告乙○○○競選第五屆立法委員之競選總部
    總幹事，並負責舉辦上開募款餐會，另由原審同案被告王尤
    玲媛擔任該競選總部之總務及會計，由被告庚○○擔任被告乙○○○競選總部之職員，由原審同案被告丁○○擔任被告乙○○○競
    選之臺中縣太平市後援會會長，由被告己○○擔任被告乙○○○
    競選之臺中縣太平市後援會總幹事，由原審同案被告壬○○擔
    任被告乙○○○競選之臺中縣太平市後援會副總幹事等事實，
    惟矢口否認有何違反公職人員選舉罷免法之犯行，於本審及
    歷次審理辯稱：當初開會時，有向各後援會之會長、副會長
    或總幹事宣布販賣餐券所得，一定要繳回競選總部，從未告
    知得以直接將販賣餐券所得，挪為後援會之競選經費，亦無
    授權王尤玲媛告知各後援會可以不繳回販賣餐券所得，充作
    競選經費；是因為李登輝要前來，要讓民眾可以看李登輝，
    且伊提議募款餐券必須透過販賣，如果沒有賣完要交回，餐
    會有印餐券，不是讓民眾免費享用，會場是採開放式，伊指
    示王雲鎮對入場之人一定要收餐券，沒有購買餐券的人，場
    內有設置募款箱，一樣要五百元才能進去，但是開放式空間
    實在無法一一檢查，伊並未指示沒有餐券者亦可進入會場用
    餐，且餐會之目的係為造勢，非為賄選云云。
  ㈢訊據被告己○○於原審暨本院前審審理時固不否認曾於右揭時
    地，擔任被告乙○○○競選第五屆立法委員之臺中縣太平市後
    援會總幹事，並交付原審同案被告辛○○、黃水鶴各十張餐券
    等事實，惟矢口否認有何違反公職人員選舉罷免法之犯行，
    於本審及歷次審理辯稱：伊係要求被告辛○○、黃水鶴幫忙販
    售餐券，而未售出之餐券可以返還，並非免費贈與該二人。
    當初係約定事後才依被告辛○○實際販賣張數折算販賣餐券所
    得，再與被告乙○○○向被告辛○○購買花圈之貨款相互抵銷。
    另被告黃水鶴有交付一千元之販賣餐券所得，該十張餐券並
    非免費贈送予被告黃水鶴；伊大約賣了六十五張左右，有交
    五張餐券給壬○○幫忙販賣，但壬○○交給誰，伊不清楚。餐券
    是供販賣並未贈送，餐會之目的僅在造勢，未提及須支持特
    定候選人。又伊係因時間緊迫，為湊足造勢人潮，對於交付
    餐券是否及時取得對價無法嚴格把關云云。
  ㈣訊據被告庚○○於原審、本院前審及本審審理時固不否認曾於
    右揭時地，擔任被告乙○○○競選第五屆立法委員之競選總部
    之職員之事實，惟矢口否認有何違反公職人員選舉罷免法之
    犯行，於本審及歷次審理辯稱：伊未接過被告丁○○要求競選
    經費之電話，亦未告知被告丁○○得將販賣餐券所得，直接充
    作太平市後援會之競選經費，無庸繳回乙○○○競選總部；伊
    只有負責清掃、接待選民、分發文宣等工作，沒有權利過問
    競選經費之收支。伊僅負責接聽電話，未曾表示過募得款項
    毋須繳回總部，且辦募款餐會僅在造勢並非為賄選云云。
二、經查：不利於被告之證據分述如下：
  ㈠、證人即共同被告部分：
  ⒈
  ①被告乙○○○於九十年十二月十一日在臺中縣調查站調查時供述
    ：「由我先生甲○○將有關募款餐會規劃及籌備之細節，交由
    具舉辦類似大型活動經驗之梧棲鎮永寧里里長王雲鎮來負責
    規劃籌備。前述各地區後援會銷售募款餐券所得均是報繳至
    競選總部，並由會計我媳婦王尤玲媛負責處理及登帳。競選
    總部內之趙姓工作人員為庚○○」等語（參九十年度選偵字第
    二六號卷第一一一頁、第一一二頁）。
  ②被告乙○○○於九十年十二月十一日偵查中供稱：「王雲鎮負責
    裏外的雜務，他是總務，決策是由我先生甲○○負責。餐會的
    收入及支出由甲○○負責，會計則是王尤玲媛」等語（參九十
    年度選偵字第二六號卷第一三九頁、第一四○頁）。
  ⒉
  ①被告甲○○於九十年十二月十日於臺中縣調查站時供稱：「我
    們為營造氣勢，由我及我太太乙○○○決定以募款餐會來吸引
    人潮。前述募款餐會我預估約需花費一百多萬元，但實際花
    費若干我不清楚，而有關餐會之相關開銷，應該由競選總部
    會計王尤玲媛負責支付，至於王尤玲媛係以現金或以公司支
    票支付，我則不清楚。如果競選總部有以公司支票支付餐會
    相關開銷，應係競選總部向真巧成建設股份有限公司或王記
    營造股份有限公司借支票開立予相關廠商。乙○○○競選總部
    各項經費開銷，均事先由我負責審核決定，然後交由我媳婦
    王尤玲媛負責執行支付相關款項。我們在餐會現場無法嚴格
    檢查民眾是否持有餐券」等語（參九十年度選偵字第二六號
    卷第九四頁至第九六頁）。
  ②被告甲○○於九十年十二月十日偵查中檢察官訊問時供述：「
    開真巧成公司的支票，要蓋公司章及我的章。我提議要辦募
    款餐會的，餐券是王尤玲媛交給丁○○的。支付餐會的支票是
    王尤玲媛開出去的，她是開真巧成公司或王記公司的支票，
    要問她本人才清楚。」等語（參檢察署九十年度選偵字第二
    六號卷第一○一頁、第一○二頁）。
  ③被告甲○○於九十一年二月十九日原審法院審理時供稱：「我
    們沒有正式說我是競選總部總幹事，只是所有的事情都是我
    在處理。後援會他們要負責插旗子、廣告車，所以我們要給
    他們便當費等，我們都有給他們，至於何時給因為都是會計
    處理，應該都是有給後援會經費，有的是選前給，有的是選
    後給，詳細數目要會計才知道，會計就是王尤玲媛。因為王
    尤玲媛是我媳婦，所以我信任她，支票都是放在王尤玲媛那
    裡，後援會的餐券數量不是我指定的，他們要拿多少就拿多
    少」等語（見原審卷第七四頁、第七五頁）。
  ④被告甲○○於原審九十一年三月十九日審理時供述「庚○○是我
    指示去競選總部幫忙，她在裡面負責雜物等工作，她有事情
    向誰報告不一定，有時候我在，她會告訴我，王尤玲媛在的
    話，她會問王尤玲媛。本件餐會的事情，我有向乙○○○提，
    賣餐券五百元的事情，乙○○○也知道，丁○○、壬○○、己○○等
    人有事情，都是告訴我，餐會我是總負責，王尤玲媛作帳的
    部分都是由她處理」等語（見原審卷第一一一頁）。
  ⒊
  ①原審同案被告王尤玲媛於九十年十一月二十七日在臺中縣調
    查站調查時供述：「我結婚後於夫家的真巧成建設股份有限
    公司、王記營造股份有限公司擔任總會計兼內部總管理迄今
    ，目前在我婆婆即臺中縣立法委員候選人乙○○○之競選總部
    擔任總務，募款餐會是我與總幹事王雲鎮一起負責。乙○○○
    在餐會當天有到場致詞，並請求與會民眾於本屆立委選舉時
    投票支持她。我認識太平市後援會會長丁○○，乙○○○太平市
    後援會工作人員薪資、文宣費、司機費、餐飲費等開銷，係
    由我以現金直接交付予丁○○。乙○○○競選總部趙姓女性工作
    人員只有庚○○一人，負責競選總部與後援會文宣分發及電話
    接聽工作。檢察官扣押之計算紙上所記載之人名、鄉鎮別及
    張數係由庚○○填寫，內容係表示競選總部、李登輝之友會成
    立大會及募款餐會邀請函由何人負責發放及張數」等語（參
    九十年選偵字第四二號卷第一一一頁至第一一四頁）。
  ②王尤玲媛於九十年十一月二十七日偵查中供述：「我擔任乙○○○競選總部會計兼總務。九十年十月十三日之募款餐會是由
    乙○○○主辦，我們大部分的事情都要請示她，我公公甲○○是
    競選總部總幹事，所有的事也都由他負責」等語（參九十年
    度選偵字第二六號卷第一三頁、第一四頁）。
  ③王尤玲媛於九十年十二月十一日偵查中供述：「競選總部登
    記的總幹事是丁○○，但是比較重大的事，應該是甲○○負責。
    因為總部沒有支票，但消費要使用支票，故用公司的支票來
    支付，甲○○知道並且同意要用真巧成及王記公司的支票來支
    付消費。文宣的工作是趙小姐（指庚○○）聯絡，餐會的事是
    由我聯絡」等語（參九十年度選偵字第二六號卷第一三三頁
    、第一三四頁）。
  ⒋
  ①原審同案被告丁○○於九十年十一月二十七日在臺中縣調查站
    調查時供述：「我是應甲○○之邀，擔任乙○○○太平市後援會
    會長。太平市係由我及己○○等人負責動員及雇車載運，當天
    我們動員之人數約三百多人（詳細人數已記不清楚），並由
    我出面向豐原汽車客運股份有限公司僱用九部遊覽車，分別
    在我家及己○○家前集合載運參與之民眾，於當天下午六時許
    到達梧棲鎮餐會現場，餐會進行中在舞臺上尚有歌舞表演，
    而乙○○○本人也到場致詞，號召參與餐會之民眾支持她，投
    票給她，讓她當選立委進入立法院，以利推動改造國會、穩
    定政局、發展經濟、壯大臺灣等政見訴求。餐會結束後，動
    員參與之民眾再由該九部遊覽車載回太平市。我拿到餐券後
    曾向林德龍募得一萬元，向林慶順募得五千元，及向豐原劉
    姓友人募得一萬五千元，總計募得三萬元現金，惟該等餐券
    渠等並未拿去，仍留給我運用，我乃將該二十本餐券分送給
    親友、鄰居及有意參與餐會之民眾，並未向該等參與前開餐
    會之民眾索取款項。我及太平市後援會成員己○○等人係各自
    透過親友去分發、動員，凡有意願者均須在募款券之存根聯
    上留下姓名、地址及電話，另以夾報方式，宣傳該募款餐會
    及李登輝蒞場致詞之訊息，故當天參加之民眾除先前拿到餐
    券者外，未拿到餐券而有意願參加的民眾，也可上遊覽車參
    加該餐會，我及太平市後援會、乙○○○競選總部之人員並未
    核對餐券。前述我向林德龍、林慶順及劉姓友人募得之三萬
    元款項，則由我親自記載於個人備忘錄內，餘七萬元則由我
    自行吸收，我原本要將十萬元報繳予乙○○○競選總部，惟以
    電話聯繫後，乙○○○競選總部一位趙姓小姐告訴我不需將募
    得款項交回競選總部，故我並未將募得之款項報繳予乙○○○
    競選總部，而係將該三萬元款項，由我運用作為乙○○○太平
    市後援會行政支出之開銷，不足之數全由我以現金，或開立
    設於泛亞銀行帳號九三七之五號之支票自行支付。至於該後
    援會之行政支出我均有記載於我前述備忘錄內。餐會當日負
    責接送民眾赴宴之九輛車輛係由我向豐原汽車客運等公司僱
    用，費用亦由我支付，該費用總計四萬五千元，我係開立設
    於泛亞銀行帳號：九三七之五號之支票一紙（支票號碼：ＰＡ
    ○○○○○○○號），支付予豐原汽車客運等公司。於九十年九月
    間，乙○○○夫婿甲○○找我輔選時，並未談及支付我輔選經費
    情事，我當初即打算自己花錢為乙○○○輔選，所以前述不足
    之經費均由我自行支付，且相關支付款項我均記載於備忘錄
    內，如果乙○○○落選，則先前我自行支付的款項我也不會與
    甲○○計較，但若乙○○○當選立委，則我就可以將備忘錄所記
    載的支出明細讓甲○○知道，讓他知道欠我一個人情，而甲○○
    也答應會在太平市設立服務處，則以後太平地區民眾之陳情
    、請託，就可透過我向乙○○○或甲○○反應、解決。乙○○○競選
    總部交予太平市後援會之餐券共『約』三十本，除我本人負責
    之二十本外，其他餐券均放置於太平市後援會，再由己○○、
    陳杉、壬○○、陳月鳳等人主動拿取餐券並負責兜售，己○○等
    人並未告知我渠等銷售出多少餐券，亦未將銷售餐券所得款
    項交給我及太平市後援會登帳，我也未曾過問渠等銷售多少
    餐券及募得之款項。在遊覽車上現場錄影之錄影帶譯文，確
    係我的談話內容，其譯文內容均與事實相符，我當時係在民
    眾上遊覽車後，以麥克風逐車交代民眾應對詢問之說詞，以
    規避檢調單位之查察」等語（參九十年度選偵字第四二號卷
    第一五頁至第二○頁）。
  ②丁○○於九十年十一月二十七日偵查中供述：「餐券是曾小姐
    收下來的，多少本我不是很清楚，但我自己拿了二十本共二
    百張，是事後曾小姐跟我說總部有人送餐券過來，我募得三
    萬元，付車資四萬零五百元，未繳回任何款項回總部，我有
    打電話給總部的趙小姐，問她錢要不要繳回去，我說很難賣
    ，只募得三萬元，她說費用留著後援會使用。未賣出去的餐
    券如何處理，沒有人跟我說什麼，我就將之送給親朋好友一
    起參加，對於錄影帶譯文沒有意見，當時的確是怕調查人員
    查獲」等語（參九十年度選偵字第二六號卷第二頁、第三頁
    ）。
  ③丁○○於九十年十二月十一日偵查中供述：「我不知競選總部
    趙小姐的名字，但我們聯絡都找趙小姐，已聯絡好幾次了。
    ．．．，我們有事都是找趙小姐」等語（參九十年度選偵字第
    二六號卷第一二九頁）。
  ④丁○○於原審法院九十一年二月十九日審理時供述：「我沒有
    向王尤玲媛拿餐券，餐券是我到競選總部拿的，我拿餐券是
    要幫競選總部賣，我向競選總部服務人員領餐券領了三十六
    本，幾張我不知道，她有登記，後來有賣出去，詳細數目我
    忘記了。後來我打電話給競選總部，說我這裡的後援會沒有
    競選經費，電話中，競選總部的趙小姐或其他小姐向我說叫
    我把餐券賣的錢，先拿去作後援會的經費。我還有轉交給別
    人繼續幫忙賣，之後也有人拿回來還，所以帳目我自己也亂
    掉，詳細的販賣所得及餐券張數我不清楚。後來我把收到的
    錢都用在後援會的競選經費，我的後援會並沒有作帳。經費
    有部分是我自己墊的，有的是用賣餐券的錢，我們後援會不
    是向會員收錢，是競選總部撥經費給我們的，僱車的時候，
    經費還沒有下來，僱車的部分己○○沒有出資」等語（見原審
    卷第六八頁）。
  ⒌
  ①被告己○○於九十年十一月二十七日在臺中縣調查站調查時供
    述：「立法委員候選人乙○○○於九十年十月十三日假梧棲鎮
    中港體育館舉辦餐會前一、二天，乙○○○海線競選總部趙小
    姐（詳細名字我不清楚）通知我及立法委員候選人乙○○○太
    平市後援會會長丁○○二人及龍井鄉、大雅鄉、大里市等鄉鎮
    後援會會長（前述各鄉鎮後援會會長名字我並不清楚），至
    總部開會，該會由乙○○○之子王至亮主持，乙○○○及前縣議員
    林清標均在會中發表言論，隨後商討十月十日乙○○○赴臺中
    縣選委會辦理立法委員登記，及於十月十三日假梧棲鎮中港
    體育館舉辦造勢餐會組織動員相關情事，經討論決議，十月
    十三日梧棲造勢餐會由太平市後援會會長丁○○組織動員八輛
    遊覽車，約三百餘人參加該場造勢餐會，並分配太平市後援
    會組織動員人員參加該次餐會會場位置。募款餐會餐券我係
    向丁○○索取十本（每本十張）一百張，委託謝通仁、張淑君
    、簡瓊華、阿樑叔（姓廖名不詳）各十張，其中簡瓊華、張
    淑君、謝通仁均未銷售出去，阿樑叔銷出二張，其餘退還給
    我，總計退還給我三十八張，後來我又銷售趙廣仁三張，其
    餘剩下之餐券放在服務處，該收得之款項除支付競選後援會
    之助理曾小姐（名不詳）薪水二萬元，付給葉永松母親去世
    奠儀五千元，支付競選後援會之副總幹事陳杉之油資費二千
    元，支付競選後援會成立典禮之主持費給主持人壬○○三千六
    百元，支付太平市之朱瑞宇喜慶紅包一千六百元。該銷售募
    款餐券所得款項，本後援會並無登帳，該款項所得，我因考
    量後援會支付頗多，故在未先徵得丁○○及乙○○○競選總部同
    意，逕行先將該款項用於支付前述開銷，故該款項並未報繳
    給乙○○○或其競選總部，迄今乙○○○及競選總部人員均不知該
    等款項使用情形。餐會當日負責接送民眾赴宴之車輛，係由
    丁○○出面向豐原汽車客運等公司接洽僱用。太平市後援會成
    立後，競選總部曾撥付二次經費，第一次為四十萬元作為後
    援會各項輔選經費支出，第二次撥十萬元作為租用遊覽車之
    費用，該等經費均由會長丁○○負責掌理，支出有無記帳，我
    並不清楚，由於後援會經常接獲婚喪喜慶請帖，許多紅包奠
    儀支出，丁○○不同意由經費中支出，我只好自行墊付，並紀
    錄下來，希望在選後，再與競選總部結算該等支出款項。當
    日進入餐會現場時，並沒有工作人員檢視民眾是否持有餐券
    用餐」等語（參九十年度選偵字第四二號卷第二三頁至第二
    七頁）。
  ②被告己○○於九十年十一月二十七日偵查中供述：「我所販賣
    的餐券所得，沒有繳回後援會，我尚未問到丁○○餐會的錢如
    何處理，丁○○也沒有問。」等語（參九十年度選偵字第二六
    號卷第九頁）。
  ③被告己○○於原審法院九十一年三月十九日審理時供述：「是
    乙○○○找我當太平市後援會總幹事，餐券是丁○○去拿回來的
    ，他說我們要有八臺遊覽車的人，叫我儘量去賣，當時競選
    的時候，有些婚喪喜慶的費用，我想說不用跟丁○○拿錢，就
    直接由餐券販賣所得來支出，我沒有和乙○○○、甲○○及王尤
    玲媛說過要將販賣餐券所得充作競選經費。競選經費的部分
    都是會長丁○○在處理，我沒有參與，我當初計畫是等競選結
    束後，再將我支出的競選費用、販賣餐券所得，一併與丁○○
    結算，但是後來沒有結算」等語（見原審卷第一一五頁）。
  ⒍
  ①原審同案被告壬○○於九十年十一月二十七日在臺中縣調查站
    調查時供述：「九十年九月間，丁○○邀請我擔任太平市後援
    會副總幹事之職。乙○○○於九十年十月十三日募款餐會當日
    有到場致詞，希望大家拜託親朋好友多多支持。餐會當日負
    責接送民眾赴宴之車輛，係由丁○○接洽僱用，費用亦由丁○○
    支付」等語（參九十年度選偵字第四二號卷第三○頁至三二
    頁）。
  ②壬○○於九十年十一月二十七日偵查中供述：「對於丁○○被監
    錄之錄影帶沒有意見，我有聽到他那麼說」等語（參九十年
    度選偵字第二六號卷第六頁、第七頁）。
  ③壬○○於九十年十二月十一日偵查中供述：「我有丟五張餐券
    到戊○○家的門縫中」等語（參九十年度選偵字第二六號卷第
    一二七頁）。
  ④壬○○於九十年十一月二十七日經檢察官聲請羈押，在原審訊
    問時供稱：「我有拿五張餐券給戊○○，給戊○○的餐券沒有拿
    錢，是會長拿給我，我沒有給錢」等語（參原審九十年聲羈
    字第六七一號卷第五頁）。
  ⑤壬○○於原審九十一年二月十九日審理時供稱：「我是後援會
    副總幹事，我丟給戊○○五張餐券，到餐會中間，戊○○都沒有
    和我聯絡，我在後援會沒有領薪資，我是在作主持人，主持
    費己○○有紅包給我，舞臺音響是我提供的，丁○○有給我一萬
    二千元，己○○除了那次主持費外，沒有再給我錢，丁○○也沒
    有再給我錢，後援會也沒有給我錢，我只是掛名副總幹事，
    競選總部也沒有給我錢。我只有去主持過一次，拿過紅包和
    一萬二千元，其他時間我很少去後援會，沒有參與競選事項
    」等語（見原審卷第七○頁、第七一頁）。
  ⒎
  ①被告庚○○於九十年十二月十日於臺中縣調查站詢問時供述：
    「因真巧成建設股份有限公司董事長甲○○之妻乙○○○參加臺
    中縣第五屆立法委員選舉，就被借調至乙○○○梧棲競選總部
    ，幫忙處理總部日常事務，包括文宣分發、接待選民及接聽
    電話聯繫選舉相關情事。九十年十月十三日假梧棲鎮中港體
    育館舉辦之募款餐會的籌備工作，係由乙○○○、甲○○夫婦、
    媳婦王尤玲媛、兒子王至亮及競選總部總幹事王雲鎮等人負
    責安排策劃，我僅知悉競選總部確實有舉辦該次募款餐會，
    我並未實際參與籌劃該次募款餐會。該次募款餐會係以何人
    為募款對象，我並不清楚，募款餐券銷售應係由王尤玲媛負
    責銷售。該次募款餐會餐券收入所得現金，由王尤玲媛負責
    登帳，至於如何報繳給乙○○○或競選總部，我並不清楚。我
    未曾通知己○○、丁○○及龍井鄉、大雅鄉、大里市等鄉鎮後援
    會會長至乙○○○競選總部召開募款餐會，故募款餐會之會議
    內容我也不清楚，但我曾打電話給上述己○○、丁○○及龍井鄉
    、大雅鄉、大里市等鄉鎮後援會會長等人至競選總部參加競
    選相關事宜之會議。九十年十一月二十七日臺中縣調查站前
    來搜索時，甲○○確有指責我有關募款餐會帳務之問題，不過
    我沒有經手募款餐會登帳相關情事，所以我並不知道餐會之
    帳目及收支情形。乙○○○競選總部內工作人員，只有我一人
    姓趙，而丁○○、己○○的確認識我，並知道我姓趙，但可能不
    知道我的名字」等語（參九十年度選偵字第二六號第九八頁
    、第九九頁）。
  ②被告庚○○於原審法院九十一年二月十九日審理時供述：「我
    有接過丁○○的電話，我也知道他是後援會的人。丁○○應該有
    打過好幾次電話給我，是有關文宣分發的事情」等語（見原
    審卷第七三頁）。
  ③被告庚○○於原審法院九十一年三月十九日審理時供述：「我
    在競選總部，若有事情要先向王尤玲媛報告，比較少向甲○○
    報告。我是負責文宣、接待、總部的環境打掃、接聽電話等
    事務」等語（見原審卷第一一一頁）。
  ⒏
  ①原審同案被告辛○○於九十年十二月六日警訊時供述：「我與
    兒子鄧育銘、鄧尉建及湯塗柱、張志德、賴俊吉等六人一同
    參加餐會。是己○○拜託我邀約長億里守望相助隊成員及朋友
    參加前述餐會，在十三日餐會前約二、三日，我通知湯塗柱
    、張志德及賴俊吉廣邀親友一同參加，同時說明餐會不需繳
    費，獲該三人應允，我也邀我兒子鄧育銘、鄧尉建陪同前往
    ，張志德另邀父、母（張秋泉、黃惠姬）一同參加。集合後
    搭遊覽車前往餐會現場，這次太平市前往參加乙○○○餐會之
    領隊為丁○○及己○○，在遊覽車上，我將己○○交給我之募款餐
    券，一一分給我所邀之同行人員，由他們在存根聯填寫姓名
    等基本資料後收回，並繳還乙○○○太平市競選服務處。進入
    會場前，並未有工作人員要求我繳驗募款餐券，與我同行之
    參加人員也均未繳驗募款餐券。餐會進行中，乙○○○有到場
    致詞，要求這次立委選舉投票支持她。我及我兒子參加前述
    餐會沒有繳交任何費用」等語（參九十年度選偵字第二六號
    卷第七三頁至第七五頁）。
  ②辛○○於九十年十二月六日偵查中供述：「己○○在餐會前二、
    三天，就有跟我講要我找人，當天上車時才將餐券給我。我
    找了三人，他們再去找了三人，我沒有付錢及收錢給己○○。
    餐券回執聯有收回，餐券攜回家中就丟掉了」等語（參九十
    年度選偵字第二六號卷第七七頁、第七八頁）。
  ③辛○○於原審九十一年二月十九日審理時供稱：「己○○給我餐
    券，是在餐會前二天，他當場交給我餐券，他說李登輝要來
    演講，去那裡做個人氣。我總共找八個人去，除了起訴書的
    五個人外，還有我、我二個兒子去參加」等語（見原審卷第
    六七頁）。
  ④辛○○於原審九十一年四月三十日審理時供述：「我的餐券是
    被告己○○給我的，我是拿十張，只有八個人去參加，剩下二
    張不知道是放在何處，沒有還給己○○」等語（見原審卷第一
    九九頁、第二○○頁）。
  ⒐
  ①原審同案被告戊○○於九十年十一月二十七日在臺中縣調查站
    調查時供述：「我受己○○之請託，擔任候選人乙○○○之樁腳
    ，在地方上替乙○○○催票。己○○拜託我幫忙邀集太平市建國
    里之里民參加餐會，我總計邀請好友吳阿福、劉耀亭二人在
    九十年十月十三日搭乘乙○○○太平市競選服務處準備之遊覽
    車前往參加餐會。我在九十年十月十三日集合後即先登車等
    待出發，丁○○持廣播器登車告訴車上人員『如果有調查站人
    員詢問，就回答餐券不是送的，而是自己花錢買的，每張五
    百元』，並有該服務處工作人員到車上分發乙○○○之宣傳單，
    遊覽車上現場錄影之錄影帶譯文，確係丁○○在我所坐之遊覽
    車上公開發表之談話無誤。約九十年十月十三日之前一週，
    壬○○至我家中，免費送我五張餐券，要我邀請四、五位里民
    前往參加乙○○○之募款餐會。我另將餐券轉贈吳阿福、劉耀
    亭二人，剩下二張退回乙○○○太平市競選服務處。我在受贈
    餐券時，曾問壬○○餐券何人出錢購買，壬○○答稱競選總部會
    處理，參加人員完全免費。募款餐會時，乙○○○有到場致詞
    ，要求與會人員投票支持她。該次餐會雖名義為募款餐會，
    據我所知，當天太平市參加之人員均免費參加，餐券則由丁○○、己○○、簡耀堂免費分送給參加人員」等語（參九十年度
    選偵字第四二號卷第三五頁至第三七頁）。
  ②戊○○於九十年十一月二十七日偵查中檢察官訊問時供述：「
    我拿到五張餐券，是壬○○在十月十三日之前一個禮拜的晚上
    ，拿到我家給我，我留三張，其中二張送給我朋友吳阿福及
    劉耀亭。剩餘二張丟在後援會，不曉得誰拿走了，餐券就是
    己○○叫壬○○拿來給我的，我有問壬○○，他說不要錢。對於錄
    影帶譯文，沒有意見，丁○○在車上有講那些話。吳阿福及劉
    耀亭二人沒有付錢，是我送他們餐券。這次餐會太平市參加
    人員全部都免費」等語（參九十年度選偵字第二六號第四頁
    、第五頁）。
  ③戊○○於九十年十一月二十七日偵查中檢察官訊問時供述：「
    壬○○將餐券丟到我家，我下班回去才看到。我是告訴我朋友
    他們，乙○○○在請客，邀他們一起去」等語（參九十年選偵
    字第二六號卷第二一頁）。
  ⒑
  ①原審同案被告黃水鶴於九十年十二月六日警訊時供述：「我
    於九十年十月十三日，偕同己○○、胡顯龍、林炳坤、蔡梅換
    及羅文玲等人，一同參加餐會，己○○於九十年十月初到我家
    告訴我立法委員候選人乙○○○將參選立法委員，屆時將請我
    務必幫忙向親朋好友推薦、拉票，約隔數天後，己○○復至我
    家，並留下十張乙○○○募款餐券，我因不在家，所以打電話
    給己○○探詢該募款餐券係做何用途，己○○告訴我，因乙○○○
    要舉辦募款餐會造勢，怕人數不夠，無法達到造勢的效果，
    要我招攬鄰居到梧棲讓人請吃海鮮，也告訴我李登輝要來，
    我問己○○餐券要多少錢，己○○說一張五百元，我說若要收錢
    ，將沒有人會前往參加。最後己○○拜託我招攬鄰居、親朋好
    友，前往梧棲鎮讓乙○○○請吃飯，幫他捧人場就可以了。當
    日（十月十三日）下午，己○○打電話要我儘快招攬鄰居前往
    捧場，我乃向胡顯龍、林炳坤、蔡梅換、羅文玲等鄰居表示
    己○○議員要請吃飯，去梧棲吃海鮮，胡顯龍等詢問己○○為什
    麼要請吃飯，我告訴胡顯龍等因己○○支持乙○○○參選立法委
    員，乙○○○要請吃飯，我們去幫己○○、乙○○○捧場，胡顯龍等
    乃答應與我一同前往。我及胡顯龍、林炳坤、蔡梅換、羅文
    玲等人，參加乙○○○餐會沒有出資購買餐券。但我有私下拿
    一千元給己○○購買手杯飲料，提供給參與餐會者飲用。我進
    入餐會現場前，沒有工作人員在場要我繳驗募款餐券。餐會
    進行中，乙○○○有到場致詞，請參加餐會者，支持她參選立
    法委員。我記得我有將剩下的幾張餐券退還給己○○」等語（
    參九十年度選偵字第二六號卷第七○頁至第七二頁）。
  ②黃水鶴於九十年十二月六日偵查中供述：「己○○在餐會前三
    、四天，拿了十張餐券到我家，放於桌上，當天我不在家，
    看到餐券後，我打電話給他，他說乙○○○要出來選立委，請
    我幫忙一下，這是聚餐，改天再來拜訪我。他隔天過來叫我
    找朋友去，我於是找了鄰居過來。餐券我沒有付錢或收錢給
    己○○。我有跟他說五百元之餐券沒有人會去，我願意出一千
    元買二張餐券，己○○說不用拿錢，多找一些人來捧場就好了
    ，連我共找了六個人去」等語（參九十年度選偵字第二六號
    卷第八四頁、第八五頁）。
  ③黃水鶴於原審法院九十一年二月十九日審理時供述：「己○○
    有給我十張餐券，他拿來的時候，我不在家，我回去之後看
    到，就打電話給他，他有告訴我說一張五百元，我說景氣不
    好，去哪裡賣五百元，他說就贊助一下，說是乙○○○要選舉
    ，他說沒有看過李登輝本人，到現場去熱鬧一下，他沒有說
    投給乙○○○。我那天上車之後，有退還四張餐券給己○○，並
    拿一千元給他，我拿錢給他是要贊助他買茶水的，沒有說是
    要買餐券，我拿完餐券之後，連同我六個人去參加餐會，所
    以在車上還四張餐券給己○○」等語（見原審卷第六六頁）。
㈡、證人即共同被告以外之證人部分：
  ⒈
  ①證人李正平（化名，適用證人保護法，真實年籍、姓名等資
    料詳卷）於九十年十一月二十一日，在臺中縣調查站調查員
    詢問時證述：「我未購買餐券參加該餐會，我參加當天向同
    行的參加人詢問，均未花錢購買餐券，餐券均由乙○○○各服
    務處人員免費贈與，入場時不論有無餐券均自由入場，未有
    專人在入口處收取餐券。九十年十月六日下午三時許，我自
    行前往乙○○○太平市競選服務處（新平路、永平路交叉路口
    ，前縣議員己○○服務處）報名參加前述餐會，報名後己○○替
    我安排搭乘之遊覽車，在車上等待出發時，該服務處人員要
    求所有參加人員填寫姓名、住址及電話等基本資料，並公開
    表示『如果有任何人問起如何參加該餐會，就回答係以五百
    元購買餐券後，憑券參加』，但事實上，我及其他參加人員
    均未購買餐券即參加該餐會，車程途中並由服務處人員免費
    分發每人一個李登輝書包，約下午五時四十分許，抵達會場
    ，進場時並未有人收取餐券，自由進入會場，經己○○及工作
    人員引導，太平市出發之八、九車人員，安排坐在已排定之
    區域，桌上並擺有太平市之紙牌，總計會場共席開七百桌，
    會中李登輝及站臺者要求全力支持乙○○○，使用之菜色一般
    外燴約十道菜，相當豐盛，餐會在晚上九時許結束後，我搭
    乘原遊覽車返回太平。我前往報名參加餐會前未有人贈送我
    餐券，報名時己○○也未要求出示餐券，我全程均未帶餐券參
    加，實際上該活動未曾有人要求檢查有無餐券，所印製之募
    款餐券實際上未對參加人募款」等語（參九十年度選他字第
    五八號卷第二二頁、二三頁）。
  ②證人李正平於本院上訴審九十二年五月八日調查時證述：「
    我有於九十年十月十三日參加乙○○○的募款餐會，但沒有繳
    交五百元的餐券費用，於九十年十月十三日下午，我聽說在
    太平地區，乙○○○的競選服務處有遊覽車要前往梧棲鎮參加
    募款餐會，我才打電話去詢問如何參加，他們告訴我前往新
    平路一段及永平路交叉路口集合，當天下午三點多我便自行
    前往。前往新平路附近的集合場，有被告己○○在場，那是乙○○○競選服務處的辦事處，沒有人告訴我要繳交五百元。在
    車上時有聽人說，他有說抵達會場時，如果有人問起，就說
    我們都是以五百元購買餐券參加。我只知道一位男子，我並
    不認識他。當天車上的人是否都有繳交五百元，我不清楚。
    己○○我看過，但不是在車上說話的那個人。抵達會場的時候
    ，沒有看到在收取餐券，我直接就走進餐會會場。在車上我
    本身有填載一份資料，但是否每個人都有填載，我並不清楚
    。其他遊覽車的人是否有繳交五百元，我不清楚，於餐會時
    ，乙○○○有要求參加之人要支持她，我沒看過也沒拿過募款
    餐券，我確實沒有付錢參加。在會場中沒有看到有人在檢查
    餐券，結束後我搭乘原車回去太平市，我是單獨自行前往，
    我在調查站之供述是當天的實況。我沒有因為本案檢舉而獲
    得獎金，太平後援會的人員，有要求我要投票給乙○○○，是
    在車上指揮的人員，那個人我不認識」等語（見本院上訴卷
    九十二年五月八日訊問筆錄）。③被告固辯稱李正平為秘密
    證人，所述不得作為本案事證云云，然刑事訴訟法關於證人
    之訊問，採具結制度，其用意在擔保證言之真實性及憑信性
    ，並提高證人之責任心及警戒心，使為誠實之陳述，是具結
    乃證言真實性之程序擔保，又刑事訴訟法第一百八十六條第
    一項前段所規定之「具結」，係指依法有具結義務之人，履
    行其具結義務而言，依刑事訴訟法之規定，並非所有未令其
    具結之證人所為之陳述即當然無證據能力，否則依法不令其
    具結之證人所為陳述，豈可因未具結而認無證據能力？故證
    據能力之有無，不能單純以證人是否具結為斷；又證人保護
    法第二條第十款規定：「公職人員選舉罷免法第九十一條之
    一第一項之刑事案件之證人，適用證人保護法之規定」，同
    法第十五第一項規定：「檢舉人、告發人、告訴人或被害人
    有保護必要時，準用保護證人之規定」，又受證人保護法保
    護之證人，既動用社會及司法資源予以特別保護，相對的應
    加重其義務與責任，以維國家司法權之行使，乃於同法第十
    九條規定：「依本法保護之證人，於案情有重要關係之事項
    ，向該管公務員為虛偽陳述者，以偽證論，處一年以上七年
    以下有期徒刑」，不以供前或供後具結為處罰要件，且提高
    最低法定刑刑度，該規定較刑法第一百六十八條之規定嚴厲
    ，於此，祕密證人縱未令具結，實與已具結者無異，不得謂
    欠缺程序方面之法定要件而遽謂其陳述無證據能力，其所述
    沒有付錢參加餐會，在會場中沒有看到有人在檢查餐券等情
    亦與證人曾昭雯、張志德、張秋泉、黃惠姬、賴俊吉、湯塗
    柱、胡顯龍、蔡梅換、余春根、曾傳木等所述相符（詳后）
    ，自具證據力，本案事證已臻明確，又基於秘密證人特性，
    亦無由當事人詰問或與之對質之可言。
  ⒉
  ①證人曾昭雯於九十年十一月二十七日，在臺中縣調查站調查
    時證述：「我是擔任太平市後援會會計。餐會當天乙○○○有
    到場致詞，請求與會民眾於本屆立委選舉時，支持投票給她
    。太平後援會部分是由會長丁○○、總幹事己○○、副總幹事壬○○、陳杉等人負責鎖售發放募款餐券，再將募款餐券收執聯
    交由我保管，並未將募得款項交給我，亦未要求我登帳。乙○○○競選總部亦僅要求繳回收執聯，並未提及餐會募款報繳
    事宜，因此我不清楚本次募款餐會募得款項數額。太平地區
    民眾赴前述募款餐會搭乘的車輛共有九部遊覽車，是由會長
    丁○○自行向豐原汽車客運公司租用，並以他個人支票支付車
    資四萬零五百元（每部車資四千五百元）。錄影帶中拿麥克
    風向搭車民眾講話的是丁○○，講話內容係向民眾表示該募款
    餐券是他本人購買，發給民眾參加餐會，若有調查站人員詢
    問的話，則要說是民眾自行購買的，每張餐券五百元。意思
    是本次餐會是免費招待請民眾參加，萬一調查員詢問的話，
    要民眾配合說是自己花錢買的，一張五百元，丁○○的講話內
    容屬實，當天參加餐會的民眾確是免費入場參加」等語（參
    九十年度選偵字第四二號卷第三九頁至第四一頁）。
  ②證人曾昭雯於九十年十一月二十七日偵查中證述：「餐券應
    該是涂會長（指丁○○）在十月十三日的前一個星期，去總部
    拿回來的，拿了十本給我保管，黃總幹事（指己○○）跟我拿
    了八本左右，涂會長也有來拿過，黃總幹事也有退回來過。
    其他的人沒有從我這裏拿走，但有人拿回來，詳細的紀錄我
    已丟掉。沒有人將餐會的募款繳交回來。丁○○的確有在遊覽
    車上講過錄影帶譯文這些話。餐會後二、三天，有位陳吉陣
    來收回執，我將已回收之部分回執交給他，後來回收之回執
    （就是已被搜索出來的這些），他就沒有來拿。陳吉陣來收
    回執時，沒有說要繳募款餐會的錢，總部的人也沒有說要繳
    交募款的錢，我們沒有繳交募款餐會的款項給總部。九十年
    十月十六日沒有繳十八萬元給總部或丁○○。這次太平市地區
    參加餐會的人，據我所知的只有三、四個人有交錢，其他都
    沒有交錢」等語（參九十年度選偵字第二六號卷第一一頁、
    第一二頁）。
  ⒊
  ①證人張志德於九十年十二月六日警訊時證述：「是辛○○問我
    要不要參加餐會。我跟他說好，並邀我父母一同前往。辛○○
    拿三張餐券給我及父母前往，並無向我收費。當日是辛○○開
    貨車載我等約十人左右，前往乙○○○太平市後援會，再搭乘
    遊覽車前往餐會地點。當時在遊覽車上，辛○○叫我們先在餐
    券上簽下姓名後，就全部收回，所以下車後我只有一直走到
    餐會現場並無繳驗餐券。餐會進行中乙○○○有到場致詞。她
    說希望大家能多支持她順利當選立法委員」等語（參檢察署
    九十年度選偵字二六號卷第四二頁、第四三頁）。
  ②證人張志德於原審法院九十一年五月二十一日審理時結證：
    「我的餐券是辛○○邀我去的，我沒有給他五百元，他邀請我
    ，我再邀請我父（張秋泉）母（黃惠姫），三張餐券都是辛○○給我的，我是坐遊覽車去參加的，那是辛○○通知我去坐遊
    覽車，辛○○有給我三張餐券，叫我寫名字、簽名，餐會當天
    我沒有將餐券帶去，是餐會當天辛○○才在車上給我餐券，我
    所謂的簽名就是簽在餐券的上面，我交回去就是交給辛○○，
    另外二張我幫我父母簽名。所以到餐會門口沒有再收餐券，
    因為我的餐券已經給辛○○。辛○○有向我說一張餐券五百元，
    但是沒有向我收錢，也沒有叫我說要支持乙○○○」等語（見
    原審卷第二三三頁、第二三四頁）。
  ⒋
  ①證人張秋泉於九十年十二月六日警訊時證述：「是辛○○叫我
    去參加餐會。在遊覽車上時，辛○○拿餐券給我填資料，餐會
    現場無人繳驗募款餐券，我們是直接進去餐會會場。我只是
    去吃飯而已。餐會進行中乙○○○有到場致詞，也有要求大家
    投票給她」等語（參九十年度選偵字二六號卷第四四頁、第
    四五頁）。
  ②證人張秋泉於原審九十一年五月二十一日審理時結證稱：「
    張志德是我兒子，我也有去參加餐會，辛○○都是和我兒子接
    洽的，我只有去參加餐會，餐券是拿給我兒子，在遊覽車上
    有遇到辛○○，在坐車之前沒有和辛○○碰過面，辛○○沒有向我
    們收錢」等語（見原審卷第二三四頁）。
  ⒌
  ①證人黃惠姬於九十年十二月六日警訊時證述：「是我兒子張
    志德之同事辛○○邀我們一起前往參加餐會。辛○○沒有要求我
    買餐會之餐券，我也沒有買餐券。當日辛○○開貨車載我等約
    十餘人，前往己○○的住處，搭乘遊覽車前往餐會現場。進入
    餐會現場前，並沒有工作人員要求我繳驗募款餐券，乙○○○
    在餐會進行中，有到場致詞，並有要民眾將票投給她」等語
    （參九十年度選偵字第二六號卷第五○頁、第五一頁）。
  ②證人黃惠姬於原審法院九十一年五月二十一日審理時結證：
    「張志德是我兒子，我也有去參加餐會，辛○○都是和我兒子
    接洽的，我只有去參加餐會，餐券是拿給我兒子，在遊覽車
    上有遇到辛○○，在坐車之前沒有和辛○○碰過面，辛○○沒有向
    我們收錢」等語（見原審卷第二三四頁）。
  ⒍證人賴俊吉於九十年十二月六日警訊時證述：「是辛○○告訴
    我乙○○○要選立法委員，叫我前往參加餐會，他亦邀請湯塗
    柱、張志德等人前往。當日是辛○○開車載我及湯塗柱等人至
    太平市中興路合作金庫搭乘遊覽車前往餐會現場。在遊覽車
    上，辛○○拿出約十張的餐會存根聯，要我親自填寫姓名、住
    址、聯絡電話等基本資料，我乃親自填寫乙張完畢後交還給
    辛○○收執，我並不清楚鄧某為何要我填寫該餐券資料。進入
    餐會現場前，並未有工作人員要求我繳驗募款餐券，與我同
    行之其他人員亦均未繳驗募款餐券。乙○○○在餐會進行中，
    有到場致詞，並要求現場參加人員在本次立委選舉投票支持
    她。我參加前述餐會沒有繳交任何費用」等語（參九十年度
    選偵字第二六號卷第四八頁、第四九頁）。
  ⒎證人湯塗柱於九十年十二月六日警訊時證述：「九十年十月
    十三日前約二天，辛○○先以電話聯絡我，邀我參加乙○○○舉
    辦的餐會。辛○○告訴我係免費招待，並拿出一張印有乙○○○
    之募款餐券，要我在存根欄親填姓名等基本資料。該餐券填
    好後由辛○○收回，辛○○表示餐會由乙○○○招待，要我在十三
    日下午約四時，在中興路合作金庫門口集合，再搭遊覽車前
    往，我應允前往，同時也知悉係要求參加人員前往造勢，並
    投票支持乙○○○。進入餐會現場前，並未有工作人員要求我
    繳驗募款餐券，與我同行之參加人員也均未繳驗募款餐券。
    乙○○○在餐會進行中，有到場致詞，並要求現場參加人員在
    本次立委選舉投票支持她。我參加前述餐會沒有繳交任何費
    用」等語（參九十年度選偵字第二六號卷第四六頁、第四七
    頁）。
  ⒏證人胡顯龍、蔡梅換二人於九十年十二月六日警訊時均證述
    ：「我們與蔡梅換及林炳坤一同參加餐會，餐券是蔡何菊煌
    在遊覽車上給我們的，我們並未購買餐券。進入現場前，沒
    有人檢查餐券，我們就直接進入會場。乙○○○有到場致詞，
    並要求大家要投票給她」等語（參九十年選偵字第二六號卷
    第五二頁、第五三頁）。
  ⒐證人余春根於九十年十二月六日警訊時證述：「期間是由己○○來向我邀請一同參加立委候（選）人募款餐會，並說一張
    餐券五百元，但至目前為止並未向我收取款項。在乙○○○候
    選人服務處搭乘遊覽車，上車後由一名男子統一分發餐券給
    車上每一個人。我沒有在餐券存根上留下基本資料，但在上
    遊覽車後有以一張紙，由車上每一個人填寫個人基本資料」
    等語（參九十年度選偵字第二六號卷第五四頁）。
  ⒑證人曾傳木於九十年十二月六日警訊時證述：「是林華祥邀
    我參加餐會，在太平市中興路合作金庫前搭乘豐原客運的遊
    覽車至餐會現場，出發前有姓名不詳之工作人員要求我留下
    姓名、地址、電話，並提供一張餐券給我，惟我並未支付任
    何費用，之後即隨同乙○○○太平後援會之人員及參加民眾一
    同乘車至梧棲鎮餐會現場。餐會進行中，乙○○○有親自到場
    致詞，並要求我們要在立委選舉時，投票支持她。我參加前
    述餐會沒有繳交任何費用」等語（參九十年度選偵字第二六
    號卷第五七頁、第五八頁）。
  ⒒證人陳月鳳於九十年十一月二十九日臺中縣調查站詢問時證
    述：「我是受丁○○之邀，擔任乙○○○太平市後援會副總幹事
    ，並於九十年十月十三日，應丁○○之邀，擔任其中一輛遊覽
    車之車長，餐會當天因現場為一開放式場所，當時乙○○○總
    部人員也無人要求我出具餐券，我到場後即被帶到太平市分
    配到的餐桌用餐。乙○○○在餐會進行中，有到場致詞，要求
    與會人員投票支持她。當日遊覽車係丁○○僱用，共有九輛，
    並由丁○○、己○○負責帶隊，由該二人安排車長招呼參加人員
    」等語（參九十年度選偵字第二六號卷第六五頁至第六八頁
    ）。
  ⒓證人陳杉於九十年十二月三日臺中調查站訊問時證述：「我
    是應己○○之邀，擔任乙○○○太平市後援會副總幹事，在餐會
    進行中，乙○○○有上臺致詞，號召與會民眾支持她當選。當
    日丁○○有以麥克風交代參加餐會民眾，如果有檢調單位追查
    餐券來源時，要說是自己以每張五百元購買的」等語（參九
    十年度選偵字第二六號卷第六○頁至第六二頁）。
  ⒔
  ①證人王雲鎮於九十年十二月十日在臺中縣調查站調查時證述
    ：「是甲○○決定要以募款餐會來吸引人潮。募款餐會係以臺
    中縣選民或支持民眾為募款對象，原來規劃預計大約為三、
    四百桌左右，由我負責募款餐會準備工作，該餐券銷售均係
    由會計王尤玲媛負責，至於餐券係如何銷售，我並不清楚，
    後來乙○○○媳婦王尤玲媛告知我餐券銷售情形頗佳，為因應
    增加之民眾前來，才要我增桌數至約六百桌。前述各地銷售
    募款餐券所得係如何報繳予競選總部，我不清楚，要問王尤
    玲媛比較清楚，因為該項工作係由王尤玲媛負責。我因僅負
    責募款餐會籌備工作，不過問開銷事宜，故該餐會募得多少
    款項，我並不清楚。乙○○○競選總部各項經費開銷係由何人
    負責審核決定，我並不清楚，我僅知係由乙○○○媳婦王尤玲
    媛負責執行支付相關款項」等語（參九十年度選偵字第二六
    號卷第一一八頁至第一二○頁）。

  ②證人王雲鎮於九十年十二月十一日偵查中證述：「我不是競
    選總部之總幹事。我們沒有總幹事，餐會的事是甲○○委託我
    ，由我和王尤玲媛一起負責，由我們決定，由王尤玲媛同意
    就可以決定餐會的所有事項。餐會募款收入及支出都由王尤
    玲媛負責，我只負責餐會的場務」等語（參九十年度選偵字
    第二六號卷第一三五頁背面）。
  ③證人王雲鎮於原審法院九十一年四月九日審理時結證：「我
    認識丁○○，他不是向我領餐券，可能他去領的時候，我在現
    場。我應該有告訴他太平的餐券在該處，叫他自己拿」等語
    （見原審卷第一六五頁）。
  ④證人王雲鎮於九十一年十二月二十三日於本院上訴審調查時
    證述：「募款餐會是由甲○○提議的，太平後援會的主要負責
    人是丁○○，他要拿幾本自行決定，至於沒有賣完或賣完幾本
    ，我因為沒有經手金錢部分，我就不清楚，我只有交代金錢
    部分是交給王尤玲媛。九十年九月份左右，募款餐會籌備會
    王尤玲媛沒有在場，當時只有丁○○、甲○○、林清標、陳吉陣
    及其他後援會代表在場，乙○○○來一下講了請大家幫忙的話
    就先走了」等語（見本院上訴卷九十一年十二月二十三日訊
    問筆錄）。
  ⒕證人即會計師陳屬滕於九十年十一月二十七日於檢察官至其
    會計師事務所履勘時證稱：「乙○○○的會計憑證並不在該處
    ，已還給競選總部的尤小姐，是關於募款餐會的帳而已。就
    只有這一次而已。他有提出憑證給我們，是有關外燴的帳，
    但沒有購買餐券的帳」等語。
㈢、查九十年十月十三日下午三時五十九分許，原審同案被告丁○○曾在遊覽車上，持手提式擴音器，向遊覽車上欲參加上開
    餐會之民眾公開表示：「今天如果有調查站的人問是否給人
    請的？如果是給人請的，你們也會有事情，所以你們就要說
    一張五百元，這餐券是我們自己買的，不是他們給我們的。
    要說自己出錢的啦！一張五百元，我剛剛拿四張給你寫，一
    張五百元，那些單子（餐券）已經交給會長（丁○○）了。如
    果調查員問的話，你就說是自己花錢買的，就對了。你不能
    說是他請的，要說是自己買的，說一張五百元」等語，有當
    日遊覽車上現場錄影之錄影帶一卷及譯文一紙（參九十年度
    選偵字第四二號卷第二二頁）附卷可稽，並經原審同案被告
    丁○○、戊○○於九十年十一月二十七日，在臺中縣調查站調查
    與檢察官偵查中，及原審同案被告壬○○於九十年十一月二十
    七日偵查中供承不諱，核與上揭證人曾昭雯於九十年十一月
    二十七日在臺中縣調查站調查與檢察官偵查中，及證人陳杉
    於九十年十二月三日在臺中縣調查站調查時，所為之證述相
    符，堪予採信。再者，證人湯塗柱、蔡梅換、陳杉、曾昭雯
    、張志德、張秋泉、黃惠姬、賴俊吉、余春根、曾傳木、陳
    月鳳戶籍均在臺中縣，而本次立法委員選舉，臺中縣全縣為
    單一選區，是上該證人俱屬有投票權之人，亦有其等之戶籍
    資料及中央選舉委員函附本審卷可參。
㈣、上揭由原審同案被告丁○○、壬○○、辛○○、戊○○、黃水鶴及被
    告己○○等六人，分別動員前往參加上開募款餐會之臺中縣太
    平市有投票權之民眾，除少數參加民眾實際上確有以每張五
    百元之代價，購買餐券外，絕大多數之民眾實際上均未以每
    張五百元之代價購買餐券，而係由丁○○、己○○、辛○○等免費
    贈送餐券，或自行至臺中縣太平市後援會報名，免費參加等
    事實，業已分別據原審同案被告丁○○先後於九十年十一月二
    十七日在臺中縣調查站調查及偵查中；原審同案被告壬○○於
    九十年十一月二十七日經檢察官聲請羈押，在原審訊問時；
    原審同案被告辛○○先後於九十年十二月六日警訊及偵查；原
    審同案被告黃水鶴先後於九十年十二月六日警訊、偵查中，
    及原審九十一年二月十九日審理時；原審同案被告戊○○先後
    於九十年十一月二十七日在臺中縣調查站調查及偵查中，供
    承不諱，且核與上揭證人李正平（化名）於九十年十一月二
    十一日在臺中縣調查站調查及於本院上訴審九十二年五月八
    日調查時、曾昭雯於九十年十一月二十七日在臺中縣調查站
    調查及偵查中、張志德、張秋泉、黃惠姬於九十年十二月六
    日警訊時及於原審法院九十一年五月二十一日審理時、賴俊
    吉、湯塗柱、胡顯龍、余春根、曾傳木於九十年十二月六日
    警訊時所為之證述相符，並有上開遊覽車上現場錄影之錄影
    帶一卷及譯文一紙在卷可資佐證，該部分事實應堪認定。至
    於：
  ⒈證人即原審同案被告丁○○於本院九十六年一月二十四日本審
    審理時到庭證稱：餐券伊是用賣的，伊賣給一些建商，有些
    建商不能去，就把餐券還給伊，伊才把一些餐券送給想去看
    李登輝的人云云，惟查丁○○業於九十年十一月二十七日臺中
    縣調查站調查時供稱其將二十本餐券分送給親友、鄰居及有
    意參與餐會之民眾，並未向該等參與前開餐會之民眾索取款
    項，當天參加之民眾除先前拿到餐券者外，未拿到餐券而有
    意願參加的民眾，也可上遊覽車參加該餐會等情，可知證人
    丁○○事後翻異前詞，改稱餐券是用賣的云云，尚非可採。
  ⒉原審同案被告壬○○於九十年十一月二十七日在臺中縣調查站
    調查時供述：伊並未向丁○○、己○○等太平市後援會幹部購買
    立法委員候選人乙○○○九十年十月十三日餐會餐券，丁○○、
    己○○等亦無交付餐會餐券並要求伊發送予他人等語，其於同
    日偵查中供述：伊沒有拿五張餐券給戊○○等語；惟其於九十
    年十二月十一日偵查中陳稱：伊有丟五張餐券到戊○○家的門
    縫中，那五張餐券是伊向己○○買的等語，及於原審九十一年
    二月十九日審理時供稱：伊只買五張餐券，伊錢拿給己○○，
    五張丟給戊○○他家等語，觀其前後供詞矛盾，且與己○○、戊○○所述不符，是其供述五張餐券是向己○○買的之情，自難遽
    信。
  ⒊原審同案被告辛○○於原審九十一年二月十九日審理時供稱：
    己○○給伊八張餐券，伊有向他買，一張是五百元，總共給他
    四千元。伊是用他叫花圈的貨款抵銷，當時有說用這個方法
    抵銷等語，其於原審九十一年四月三十日審理時供述：伊的
    餐券是己○○給伊的，是拿十張，用五千元向他買的，我有向
    另外七個去的人收錢，己○○要給伊貨款，就直接從貨款扣錢
    。伊向湯塗柱、張志德、賴俊吉、張秋泉、黃惠姬各收五百
    元等語。審其前後就購買餐券之張數及金額顯不一致，且與
    其於九十年十二月六日警訊、偵查時供述：是己○○拜託伊邀
    約長億里守望相助隊成員及朋友參加前述餐會，伊通知湯塗
    柱、張志德及賴俊吉廣邀親友一同參加，同時說明餐會不需
    繳費，獲該三人應允，張志德另邀父、母（張秋泉、黃惠姬
    ）一同參加，伊及兒子參加前述餐會沒有繳交任何費用，也
    沒有付錢及收錢給己○○等情不相符合，亦與被告己○○於九十
    年十二月十一日偵查中供述：伊是請辛○○及黃水鶴他們幫伊
    賣餐券，伊到現在還沒向他們收錢，他們還欠我一些錢，改
    天伊才一起跟他們算等語不一致，又與證人湯塗柱、張志德
    、賴俊吉、張秋泉、黃惠姬等人於九十年十二月六日警訊時
    均稱其等參加餐會並未繳費等情顯不相同。故證人辛○○上開
    供稱其有向己○○購買餐券，並向湯塗柱、張志德、賴俊吉、
    張秋泉、黃惠姬各收五百元云云，並非可採。
  ⒋原審同案被告黃水鶴於原審法院九十一年四月三十日審理時
    供述：伊十張餐券是己○○給伊的，等到上遊覽車後，伊還他
    四張餐券給他一千元，有告訴他說其餘的二千元事後再給。
    林炳坤修理我家的水電，伊要給他一千多元，打折後是九百
    多元，伊就用二張餐券付給他。剩下的一千元是鄰居，伊不
    好意思向他要錢，伊就自己吸收了等語，惟其於九十年十二
    月六日警訊、偵查時及原審法院九十一年二月十九日審理時
    係供述：己○○至伊家，留下十張乙○○○募款餐券，伊打電話
    給己○○探詢該募款餐券係做何用途，己○○告訴伊，因乙○○○
    要舉辦募款餐會造勢，怕人數不夠，無法達到造勢的效果，
    要伊招攬鄰居到梧棲讓人請吃海鮮，伊問己○○餐券要多少錢
    ，己○○說一張五百元，伊說若要收錢，將沒有人會前往參加
    ，最後己○○拜託伊招攬鄰居、親朋好友，前往梧棲鎮讓乙○○○請吃飯，幫他捧人場就可以了。伊及胡顯龍、林炳坤、蔡
    梅換、羅文玲等人，參加乙○○○餐會沒有出資購買餐券。但
    伊有私下拿一千元給己○○購買手杯飲料，提供給參與餐會者
    飲用，沒有說是要買餐券等語。且被告己○○於九十年十二月
    十一日偵查中供述：伊是請辛○○及黃水鶴他們幫伊賣餐券，
    伊到現在還沒向他們收錢，他們還欠伊一些錢，改天伊才一
    起跟他們算等語，亦與黃水鶴上開供稱其有付一千元之餐券
    費用給己○○之情不符，是黃水鶴翻異之詞，亦不足採。
  ⒌證人即原審同案被告戊○○於本院九十六年一月二十四日本審
    審理時到庭證稱：壬○○拿餐券給伊時，伊不在，伊到現場的
    時候，有給他一千五百元等語，惟其於九十年十一月二十七
    日在臺中縣調查站調查及偵查時供述：約九十年十月十三日
    之前一週，壬○○至伊家中，免費送伊五張餐券，要伊邀請四
    、五位里民前往參加乙○○○之募款餐會。伊另將餐券轉贈吳
    阿福、劉耀亭二人，剩下二張退回乙○○○太平市競選服務處
    。伊在受贈餐券時，曾問壬○○餐券何人出錢購買，壬○○答稱
    競選總部會處理，參加人員完全免費。據伊所知，當天太平
    市參加之人員均免費參加，餐券則由丁○○、己○○、簡耀堂免
    費分送給參加人員等語，且壬○○於九十年十一月二十七日經
    檢察官聲請羈押，在原審訊問時供稱：伊有拿五張餐券給戊○○，給戊○○的餐券沒有拿錢，是會長拿給伊，伊沒有給錢等
    語，可知證人戊○○於本院本審審理時證稱其到現場的時候，
    有給壬○○一千五百元支付餐券費用云云，尚非可採。
  ⒍證人曾昭雯於本院上訴審九十二年三月一日調查時證述：伊
    在調查局有提到：『當天參加餐會之民眾均屬免費入場』等語
    ，是針對於看完丁○○之錄影帶後所為陳述，事實上有販賣餐
    券，餐會完畢後，競選總部有派人來收取餐券之錢，伊於偵
    訊中供述『據我所知大約只有三、四人有繳錢而已』等語，是
    於檢察官偵訊之前，有告訴伊是社會新鮮人，包庇他人會被
    抓去關，似乎有威脅伊的意思，伊會害怕，伊只記得會長丁○○告訴我有三、四人有繳錢，當時太緊張了，才會如此說等
    語。惟證人曾昭雯於九十年十一月二十七日在臺中縣調查站
    調查及檢察官偵查時證述：當天參加餐會的民眾確是免費入
    場參加，沒有人將餐會的募款繳交回來，餐會後二、三天，
    陳吉陣來收回執，沒有說要繳募款餐會的錢，總部的人也沒
    有說要繳交募款的錢，伊等沒有繳交募款餐會的款項給總部
    。九十年十月十六日沒有繳十八萬元給總部或丁○○。這次太
    平市地區參加餐會的人，據我所知的只有三、四個人有交錢
    ，其他都沒有交錢等語明確，再參以證人曾昭雯於臺中縣調
    查站調查及檢察官偵查時，已年滿二十二歲，有其年籍資料
    可考，尚非少不更事之未成年人，豈有可能僅因看完丁○○之
    錄影帶或檢察官告以包庇他人會被抓去關，即遽為附和或不
    實之陳述，因此證人曾昭雯上開翻供之詞，顯不足採。
  ⒎證人張志德、張秋泉、黃惠姬於九十年十二月六日警訊時及
    九十一年五月二十一日原審審理時亦同時供稱：辛○○說他有
    購買十張餐券，每張五百元，花了五千元，問伊等要不要參
    加餐會等語，惟與原審同案被告辛○○於九十年十二月六日警
    訊、偵查時供稱：伊通知湯塗柱、張志德及賴俊吉廣邀親友
    一同參加，同時說明餐會不需繳費，獲該三人應允，張志德
    另邀父張秋泉、母黃惠姬一同參加等語不符，故該部分即難
    採為有利於被告之認定。
  ⒏證人湯塗柱於原審九十一年四月九日審理時證稱：伊有去參
    加餐會，餐券是辛○○給伊的，他拿一張給伊，有向伊收錢，
    伊拿五百元給他，是當場交付給他的等語。惟其於九十年年
    十二月六日警訊時供陳：辛○○以電話聯絡伊，邀伊參加乙○○○舉辦的餐會，辛○○告訴伊係免費招待，並拿出一張印有乙○○○之募款餐券，要伊在存根欄親填姓名等基本資料。該餐券
    填好後由辛○○收回，辛○○表示餐會由乙○○○招待，伊參加前
    述餐會沒有繳交任何費用等語，且原審同案被告辛○○於九十
    年十二月六日警訊、偵查時供述：伊通知湯塗柱、張志德及
    賴俊吉廣邀親友一同參加，同時說明餐會不需繳費，獲該三
    人應允等語，故證人湯塗柱於原審翻異前詞之陳述，顯係迴
    護被告之詞，委不足採。
  ⒐證人陳月鳳於九十年十一月二十九日臺中縣調查站詢問時供
    述：伊是受丁○○之邀，擔任乙○○○太平市後援會副總幹事，
    並於九十年十月十三日，應丁○○之邀，擔任其中一輛遊覽車
    之車長。於九十年十月十三日前幾天，伊向丁○○購買一張餐
    券，並當場將五百元交給丁○○，丁○○也將該五百元收下等語
    （見九十年度選偵字第二六號卷第六五至六八頁），然與丁○○於九十年十一月二十七日臺中縣調查站調查時供稱：伊拿
    到餐券後曾向林德龍募得一萬元，向林慶順募得五千元，及
    向豐原劉姓友人募得一萬五千元，總計募得三萬元現金，伊
    乃將該二十本餐券分送給親友、鄰居及有意參與餐會之民眾
    ，並未向該等參與前開餐會之民眾索取款項等情不符，是證
    人陳月鳳上開證詞，尚非可採。
  ⒑證人陳杉於九十年十二月三日臺中調查站訊問時陳稱：伊是
    應己○○之邀，擔任乙○○○太平市後援會副總幹事，伊參加餐
    會的餐券，是在餐會之前向己○○購買，並支付五百元給己○○
    等語（見九十年度選偵字第二六號卷第六十至六二頁）。惟
    查被告己○○於九十年十一月二十七日在臺中縣調查站調查時
    係供述：募款餐會餐券伊係向丁○○索取十本（每本十張）一
    百張，委託謝通仁、張淑君、簡瓊華、阿樑叔（姓廖名不詳
    ）各十張，十張販售予葉永松、十張販售予林清潭、四十張
    販售予哈佛托兒所，其中簡瓊華、張淑君、謝通仁均未銷售
    出去，阿樑叔銷出二張，其餘退還給伊，總計退還給伊三十
    八張，後來伊又銷售趙廣仁三張，其餘剩下之餐券放在服務
    處，故伊總計販售出六十五張等語，並未提及有販售一張餐
    券給證人陳杉，故證人陳杉上開供詞，亦難採信。
  ⒒證人王雲鎮於原審法院九十一年四月九日審理時證稱：餐券
    的事情，伊向總部拿了七本，全部賣完，錢也交給王尤玲媛
    ，七本是三萬五千元等語（見原審卷第一六五頁）。又於九
    十一年十二月二十三日本院上訴審調查時證述：募款餐券當
    時是由伊負責，是由工讀生統計完後，再向伊報告，而後援
    會收到的募款餐會的錢，伊有交代直接交給王尤玲媛，共收
    了多少錢，由伊口頭向甲○○報告。除了總部幫忙的沒有繳交
    參加募款餐會的錢外，其餘參加的人都有繳交費用，而在現
    場的人，也有用自由樂捐的方式募集款項，伊在現場看每位
    投入之錢，有投錢的人都不會少於五百元等語（見本院上訴
    卷第一０九、一一０頁）。惟查證人王雲鎮於九十年十二月十
    日在臺中縣調查站調查時係證述：餐券銷售均係由會計王尤
    玲媛負責，至於餐券係如何銷售，伊並不清楚，後來乙○○○
    媳婦王尤玲媛告知伊餐券銷售情形頗佳，為因應增加之民眾
    前來，才要伊增桌數至約六百桌。前述各地銷售募款餐券所
    得係如何報繳予競選總部，伊不清楚，要問王尤玲媛比較清
    楚，因為該項工作係由王尤玲媛負責。伊因僅負責募款餐會
    籌備工作，不過問開銷事宜，故該餐會募得多少款項，伊並
    不清楚等語（見九十年度選偵字第二六號卷第一一八至一二
    ０頁）。嗣於九十年十二月十一日偵查中證述：餐會募款收
    入及支出都由王尤玲媛負責，伊只負責餐會的場務等語（見
    九十年度選偵字第二六號卷第一三五頁背面）。觀之證人王
    雲鎮就其是否負責餐券之銷售募款，前後供述不一，則其於
    法院上開翻異之詞，是否可採，誠屬有疑。
  ⒓證人劉銀湖於原審九十一年四月九日審理時證稱：伊有向丁○○買三十張餐券，總共一萬五千元，現金向他買的，一手交
    餐券，一手交錢。伊沒有去餐會，伊是看丁○○的面子才買的
    ，那三十張放在家裡，作廢，伊只是熱情贊助」等語（見原
    審卷第一六八頁）。惟原審同案被告丁○○於九十年十一月二
    十七日在臺中縣調查站調查時供述：伊拿到餐券後曾向林德
    龍募得一萬元，向林慶順募得五千元，及向豐原劉姓友人募
    得一萬五千元，總計募得三萬元現金，惟該等餐券渠等並未
    拿去，仍留給伊運用等語，證人劉銀湖就餐券是否交付乙節
    與丁○○供述不一，已難遽採，又縱其上開所言屬實，僅能說
    明部分餐券有因贊助而銷售之事實，但無解於丁○○確有將多
    數餐券無償交付有意參與餐會之民眾，是上開證詞亦難採為
    有利於被告之認定。
  ⒔證人林加雄於原審九十一年四月九日審理中證稱：伊認識丁○○，伊有向他買餐券，買五張，二千五百元，他給伊餐券，
    向伊訂花圈，然後抵銷等語（見原審卷第一六九頁）。證人
    張賜梅於原審九十一年四月九日審理中證稱：伊認識丁○○，
    伊有向他買餐券，買十張，五千元，錢有給他等語（見原審
    卷第一六九頁）。證人鍾武相於原審九十一年四月九日審理
    中證稱：伊認識丁○○，伊向他買十張餐券，五千元，有給他
    現金等語（見原審卷第一六九頁）。證人涂清安於原審九十
    一年四月九日審理中證稱：伊有給丁○○二千五百元，是在總
    部當場拿給他二千五百元，他就給伊五張餐券等語（見原審
    卷第一七０頁）。惟上開證人之供述，與丁○○於九十年十一
    月二十七日在臺中縣調查站調查時供述：伊拿到餐券後曾向
    林德龍募得一萬元，向林慶順募得五千元，及向豐原劉姓友
    人募得一萬五千元，總計募得三萬元現金，惟該等餐券渠等
    並未拿去，仍留給伊運用，伊乃將該二十本餐券分送給親友
    、鄰居及有意參與餐會之民眾，並未向該等參與前開餐會之
    民眾索取款項等語明顯不符，即難採為有利於被告之認定。
  ⒕證人林清標於原審法院九十一年四月九日審理時證稱：伊是
    潭子、大雅、神岡三鄉後援會會長，伊是向競選總部工作人
    員拿餐券，負責賣三十六本餐券，後來伊有拿現金給王尤玲
    媛十八萬元，繳納現金時有無簽名伊忘記了等語（見原審卷
    第一六四頁），其於本院上訴審九十一年十二月二十三日調
    查時證述：伊記得乙○○○那天有到現場，希望伊等要把募款
    餐券賣好一點，且有強調餐券一定要用賣的，不可以用送的
    等語（見本院上訴卷第一一三頁）。另證人陳吉陣於原審法
    院九十一年四月九日審理時結證稱：伊是大肚鄉聯絡人，負
    責賣二十六本餐券，後來有用現金十三萬元給王尤玲媛，但
    是沒有簽收等語（見原審卷第一六四頁）。嗣於本院上訴審
    九十一年十二月二十三日調查時證述：乙○○○也有去餐會一
    下，她有提到要將餐券賣完，有提及餐券一定要用販售，不
    能用贈送方式等語（見本院上訴卷第一一五、一一六頁）。
    證人潘至誠於本院上訴審九十二年五月八日調查時證稱：伊
    是乙○○○競選總部豐原地區負責人，有參加募款餐會的籌備
    會，乙○○○要求各地區負責人找支持者購買餐會之餐券，以
    每張五百元來販售，伊拿了二十六本，每本十張，共二百六
    日張，伊全部販售完畢，得款十三萬元，以匯款方式匯給競
    選總部之人員等語（見本院上訴卷第一九一至一九四頁）。
    證人杜義雄於本院上訴審九十二年五月八日調查時證稱：伊
    是乙○○○競選總部大甲地區負責人，餐券以每張五百元來販
    賣，後來餐券是由伊一位朋友去總部領取的，當伊從日本回
    來後，伊有問餐券的事，他們告訴伊賣掉三十八本，有退還
    總部二本，伊全部販售完畢，得款十九萬元，以匯款方式匯
    給競選總部之人員等語（見本院上訴卷第一九五至一九八頁
    ）。證人陳湘雲於本院上訴審九十二年五月八日調查時證稱
    ：伊和乙○○○是好朋友，於競選前一個禮拜左右，伊到競選
    總部關心，其內部人員，請伊幫忙販售餐券，伊就拿了五本
    幫忙去販售，剩下幾張沒有賣完，由伊自己吸收掉，販售所
    得之錢二萬五千元，以電匯方式匯到總部等語（見本院上訴
    卷第一九八頁）。參諸證人林清標、陳吉陣、潘至誠、杜義
    雄、陳湘雲分別為被告乙○○○選總部潭子、大雅、神岡三鄉
    後援會會長、大肚鄉聯絡人、豐原、大甲地區負責人及好友
    ，與被告乙○○○等人關係密切，其等證言難免有偏頗之虞，
    且其等就繳納現金時有無簽名或如何繳納一節，或稱忘記了
    ，或稱沒有簽收，或稱採匯款方式匯入，惟其等所述繳納之
    現金數目非少，亦係販賣餐券之所得，竟無簽立憑證或提出
    任何憑證以供查證，顯有違常情。又證人丁○○等人均未供稱
    被告乙○○○於餐會當天，有強調餐券一定要用賣的，不可以
    用送的乙節，然餐會當天人數眾多，管控已屬不易，則被告
    乙○○○是否仍會提及餐券一定要用販售，不能用贈送方式等
    語，殊值懷疑。是故證人林清標、陳吉陣、潘至誠、杜義雄
    、陳湘雲上開證詞，核係迴護被告之詞，不足憑採。
  ⒖證人即會計師陳屬滕於原審九十一年四月九日審理結證稱：
    乙○○○競選時，餐會部分的帳是由伊會計師事務所助理製作
    的，原始會計憑證由競選總部提供，伊只有幫他們打入電腦
    ，除了檢察官帶回的帳目資料外，沒有其他的帳目資料了。
    實際上是有餐會的帳目，因為太緊張，才向檢察官說沒有餐
    會的帳。檢察官帶回的帳目，據競選總部人員告知是募款餐
    會的帳，實際上是否有摻入他的帳，伊不清楚等語（見原審
    卷第一六五至一六七頁），惟證人陳屬滕於九十年十一月二
    十七日於檢察官至其會計師事務所履勘時明確證稱：乙○○○
    的會計憑證並不在該處，已還給競選總部的尤小姐，是關於
    募款餐會的帳而已。就只有這一次而已，他有提出憑證給我
    們，是有關外燴的帳，但沒有購買餐券的帳等語綦詳，則該
    證人事後翻異之詞，尚難遽信。
  ⒗證人葉永松於原審九十一年四月九日審理時結證：伊有向己○○買十張餐券，給他五千元。那是用現金給他的，伊沒有轉
    賣給別人，伊去餐會現場有帶餐券，因為現場人很多，大部
    分都有收，因為伊遲到，所以伊的部分（指餐券）沒有收回
    去。當初買的時候，他們有說到現場的時候，餐券要收回去
    ，以證明有購買」等語（見原審卷第一六七頁），惟證人葉
    永松既言其於餐會當日遲到而未收餐券，則其同時陳稱知悉
    現場大部分人都有收餐券，即有矛盾之嫌，而無法遽採為有
    利於被告之認定。
  ⒘證人林慶順於原審法院九十一年四月九日審理時結證：丁○○
    有賣十張餐券給伊，金額五千元，伊有給他錢，用現金。伊
    是交待林慶和處理的。後來因為伊公司沒有人要去參加餐會
    ，所以林慶和就將十張餐券拿回去給丁○○，丁○○沒有還五千
    元給林慶和，就充作募款」等語（見原審卷第一六八頁）。
    該證人既稱該有返還該十張餐券予丁○○，丁○○沒有退還五千
    元係充作募款，僅能說明部分餐券有因募款而銷售之事實，
    惟該餐券既又退還丁○○無償轉送其他民眾（此為丁○○於臺中
    縣調查站所供明），則證人林慶順之供詞，尚難採為有利於
    被告之證據。
  ⒙證人林炳坤於原審九十一年六月十一日審理時結證：九十年
    十月十三日早上去幫黃水鶴修理水電，本來連工資、材料要
    向她收一千一百元，但她說她有買十張餐券，問伊是否要去
    參加餐會，伊想剛好下午沒有工作，就去參加餐會，她就拿
    二張餐券給伊，她告訴伊一張餐券五百元。餐券在遊覽車上
    ，黃水鶴就收回去了等語（見原審卷第二八七頁），然證人
    胡顯龍、蔡梅換二人於九十年十二月六日警訊時係證述：伊
    二人與林炳坤一同參加餐會，餐券是蔡何菊煌在遊覽車上給
    伊等的，伊等並未購買餐券。進入現場前，沒有人檢查餐券
    等語，可認證人林炳坤所述以餐券抵銷工作所得一節，尚有
    可疑。
  ⒚證人簡瓊華於原審法院九十一年四月三十日審理時結證：己○○有託伊賣一本十張餐券，事後再一起算錢，後來連一張都
    沒有賣出去，伊就將餐券退還給己○○，伊自己也沒有參加餐
    會」等語（見原審卷第一九八頁），其既稱未將餐券賣出去
    ，即難採為有利於被告之認定。
  ⒛證人林清潭於原審九十一年四月三十日審理時結證：伊於九
    十年十月間，有向己○○買十張餐券，價值五千元。餐會伊沒
    有參加，也沒叫別人去，伊將那十張餐券放在家裡，現在已
    不見，沒有轉賣、轉贈給別人等語（見原審卷第一九八頁）
    ；證人周雪香於原審法院九十一年四月三十日審理時結證：
    伊是哈佛托兒所的會計，伊是以托兒所名義買餐券的，托兒
    所人員是自由參加，不用出錢，托兒所有開立二萬元之支票
    給競選總部，是己○○叫伊開的等語（見原審卷第一九八頁）
    。證人黃劍志於原審九十一年四月九日審理中證稱：伊是哈
    佛托兒所總務主任，餐會伊有去，但是餐券是學校買的等語
    （見原審卷第二六七頁）。上開證人所供縱與被告己○○所述
    相符，僅能認部分餐券有販售之事實，但無法否定其他多數
    餐券係無償提供予民眾之事實。
  證人即乙○○○烏日後援會負責人賴宏榮於本院前審九十四年四
    月二十日審理中證稱：在籌備會中乙○○○及甲○○他們有參加
    ，他有指示募款餐券一張五百元，一定要賣不能用送的，能
    賣多少即賣多少。賣的錢伊交給總部，在餐會的二、三天前
    交的。要參加的人一定要有餐券，伊去的時候一定要有餐券
    才能進去」等語（見本院上更㈡卷㈠第一七四頁）。惟上開證
    詞，與原審同案被告丁○○於九十年十一月二十七日在臺中縣
    調查站調查及偵查中；原審同案被告壬○○於九十年十一月二
    十七日經檢察官聲請羈押在原審訊問時、原審同案被告辛○○
    先後於九十年十二月六日警訊及偵查、原審同案被告黃水鶴
    先後於九十年十二月六日警訊、偵查中，及原審九十一年二
    月十九日審理時；原審同案被告戊○○先後於九十年十一月二
    十七日在臺中縣調查站調查及偵查中、證人李正平（化名）
    於九十年十一月二十一日在臺中縣調查站調查及於本院上訴
    審九十二年五月八日調查時、證人曾昭雯於九十年十一月二
    十七日在臺中縣調查站調查及偵查中、證人張志德、張秋泉
    、黃惠姬於九十年十二月六日警訊時及於原審法院九十一年
    五月二十一日審理時、證人賴俊吉、湯塗柱、胡顯龍、余春
    根、曾傳木於九十年十二月六日警訊時所為之證述均不相符
    ，且如確係以募款餐券籌募競選經費，並無行賄之意，自應
    嚴格管控募款餐券之銷售並設專用帳戶管理之，然本案餐券
    之銷售狀況及銷售所得金額欲始終未見任何確實帳戶可供稽
    核，是證人賴宏榮上開證述，亦難採信。
㈤、原審同案被告丁○○係由被告乙○○○競選總部趙小姐，以電話告
    知：並不需將販賣餐券之款項繳回被告乙○○○競選總部，販
    賣所得可以留著太平市後援會自己使用之事實，業據丁○○於
    九十年十一月二十七日在臺中縣調查站調查、偵查中，及原
    審法院九十一年二月十九日審理時供承明確。再者，被告乙○○○競選總部內，僅有一位女性工作人員姓趙，即被告庚○○
    ，並負責接聽電話及與太平市後援聯絡競選相關事宜等情，
    業分據被告乙○○○於九十年十二月十一日在臺中縣調查站調
    查時，及原審同案被告王尤玲媛於九十年十一月二十七日在
    臺中縣調查站調查時，供承無訛，並據被告庚○○供認屬實。
    而被告庚○○與被告丁○○在此之前，既已聯絡數次，亦據被告
    庚○○及丁○○二人一致供述在卷，衡以常情，丁○○應無將其他
    不相干之人，誤認為被告乙○○○競選總部趙小姐（即被告庚○○）之虞。足認被告庚○○辯稱：並未以電話告知被告丁○○：
    不需將販賣餐券之款項繳回被告乙○○○競選總部，販賣所得
    可以留著太平市後援會自己使用云云，顯係事後卸責之詞，
    洵無足取。再者，被告庚○○僅係被告乙○○○競選總部之工作
    人員，所有重大事項均應請示原審同案被告王尤玲媛及被告
    甲○○之事實，業分據被告乙○○○、甲○○及原審同案被告王尤
    玲媛等三人，供承無訛。上開得告知後援會：「不需將販賣
    餐券之款項繳回競選總部，販賣所得可以留著後援會自己使
    用」之重大事項，被告庚○○若非事先已徵得被告甲○○及王尤
    玲媛之授權，豈敢擅作主張？足認上開重大事項，應係由被
    告甲○○及王尤玲媛事先授意被告庚○○，事後再由被告庚○○以
    電話告知丁○○甚明。又王尤玲媛係被告乙○○○之媳婦，負責
    被告乙○○○競選總部之會計及總務，被告甲○○係被告乙○○○之
    夫，為被告乙○○○競選總部之總負責人，而被告甲○○復將所
    經營之真巧成建設股份有限公司之支票，交由王尤玲媛全權
    使用，而被告乙○○○亦將其於臺灣銀行開立之上開綜合存款
    帳戶，交由王尤玲媛全權使用，供被告乙○○○競選總部之支
    出及收入之用。被告甲○○、王尤玲媛就曾事先授意被告庚○○
    得告知太平市後援會，無需將餐券販賣所得繳回競選總部之
    重大事項，衡情應無不告知被告乙○○○之理，蓋此等重大事
    項倘日後遭查獲，不僅被告乙○○○之選情勢必將遭受重大打
    擊，致使被告乙○○○無法當選，同時亦均須背負刑事責任，
    王尤玲媛、被告甲○○既為被告乙○○○至親之人，且均獲被告
    乙○○○委以重任，就上開重大事項，自不容被二人擅作主張
    ，一手遮天矇蔽被告乙○○○，是被告乙○○○、甲○○二人辯稱：
    餐券販售之細節及募款所得如何報繳乙○○○競選總部，皆是
    由王尤玲媛負責，其等並不清楚云云，顯與常情有悖，應係
    事後卸責之詞，均不足採信。
㈥、於九十年十月十三日，在上開募款餐會現場入口，並未嚴格
    檢查進入餐會之民眾是否均有持餐券入場，而係開放民眾自
    由進場之事實，業據原審同案被告丁○○及被告己○○二人於九
    十年十一月二十七日在臺中縣調查站調查時，及原審同案被
    告辛○○於九十年十二月六日警訊時供承無訛，核與上揭證人
    李正平、張志德、張秋泉、黃惠姬、湯塗柱、賴俊吉、胡顯
    龍、蔡梅換及陳月鳳等人分別於臺中縣調查站或警訊所為之
    證述相符。復參以右揭證人王雲鎮、陳吉陣於原審審理時均
    證稱：交付販賣餐券所得予王尤玲媛時，均以現金交付，但
    並未有簽收之行為等情，足證被告乙○○○、甲○○及王尤玲媛
    等三人，對於被告丁○○、己○○所負責之太平市後援會，在乙○○○競選總部要求須動員一定人數到場參加上開募款餐會，
    以助長聲勢之壓力下，勢必無法照實以每張五百元之代價販
    賣餐券，為達到乙○○○競選總部所要求之動員人數到場參加
    募款餐會，以助長聲勢，乃以免費贈送餐券，並提供民眾免
    費搭乘遊覽車出席餐會，顯係上開各被告勢須採行之手段，
    否則被告乙○○○、甲○○及王尤玲媛三人又豈會事前對於每張
    價值五百元之餐券，未設有專責之人負責核發及控管，而任
    由乙○○○競選總部不詳之工作人員任意發放，復事先授意被
    告庚○○，得告知後援會：不需將販賣餐券之款項繳回乙○○○
    競選總部，販賣所得可以留著後援會自己使用等語；於餐會
    當日，復未派人在餐會各入口嚴格檢查欲進入參加餐會之人
    是否均持有餐券，而放任民眾自行進入會場。且於餐會結束
    後，對於當初領取餐券之人，究竟有無如數繳回販賣餐券所
    得，毫不關心，如遇有人主動繳納販賣餐券所得，亦僅率加
    收受，而未有正常嚴謹之簽收作為，以避免日後滋生究竟有
    無繳回餐券販賣所得之紛爭，亦未主動積極向當初領取餐券
    者，催繳販賣餐券所得。被告乙○○○等人以免付費方式邀集
    有投票權人參加募款餐會，被告乙○○○並於席間上台發言拜
    託眾人投票助其當選，其免費贈送餐券或未檢查餐券，任人
    進入會場飲食之目的，顯係約使投票權人投票支持被告乙○○○，並非單純為到場長助聲勢而已。被告乙○○○、甲○○顯於決
    定辦理餐會之初，即有藉此使有投票數人免費用餐，以遂行
    賄選。
㈦、另原審同案被告王尤玲媛先辯稱：丁○○認購三百六十張餐券
    ，費用陸續以現金拿至競選總部交付予伊，伊於九十年十月
    十六日，將十八萬元存入被告乙○○○於臺灣銀行開立之上開
    綜合存款帳戶云云。嗣因原審同案被告丁○○坦承未曾交付現
    金十八萬元予王尤玲媛，王尤玲媛乃改辯稱：上開十八萬元
    ，係被告乙○○○競選總部原欲交付予被告丁○○之太平市後援
    會競選經費，但十八萬元如何來，已忘記了云云；之後又辯
    稱：係先自上開綜合存款帳戶領十八萬元現金後，欲交付被
    告丁○○作為太平市後援會之競選經費，但因被告丁○○告知已
    將販賣餐券所得，用以支用競選經費，始告知被告丁○○將二
    者相互抵銷，並且將該十八萬元再存入上開綜合存款帳戶內
    ，供日後查考之用云云。惟本案餐會席開約六百桌，如確係
    基於募款目的，以每張餐券價額五百元言，募款所得應約有
    三百萬元之鉅，何以被告等提供稽核之所得數額卻僅有寥寥
    之數，況就該十八萬元部分王尤玲媛不僅供詞先後不一，且
    丁○○亦從未供承有與王尤玲媛達成將競選經費與販賣餐券所
    得相互抵銷之協議。況衡以常情，倘確係欲供日後查考帳目
    之用，以王尤玲媛長期擔任真巧成建設股份有限公司及王記
    營造股份有限公司總會計之工作歷練，應無不知須以登載會
    計憑證之方式為之，方可帳目清楚，而非以將甫自銀行存款
    帳戶提領出來之現金十八萬元，再次存入銀行存款帳戶內之
    奇特方式為之。另依檢察署九十年度選偵字第四二號卷第一
    二六頁所附之被告乙○○○於臺灣銀行所開立之綜合存款帳戶
    存摺所示，於九十年十月十六日，共計有二十四筆交易紀錄
    ，其中有三筆均為存入十八萬元，有一筆為提領十八萬元，
    倘王尤玲媛不另製作其他會計憑證，日後將如何單憑交易紀
    錄，即可查考帳目，實無理解？且依卷附之被告乙○○○九十
    年日記帳、總分類帳所示，於九十年十月十六日，固有一筆
    傳票號碼：○○○○○○○○號之競選經費支出十八萬元之記載，然
    另三筆十八萬元之銀行存款之傳票號碼分別為：三一○一六○○三號、○○○○○○○○號、○○○○○○○○號，依會計憑證（傳票）之
    製作先後順序，應係先存入該三筆十八萬元之現金後，再支
    出一筆十八萬元之現金，益徵王尤玲媛最後於原審九十年三
    月十九日審理時辯稱：係先自上開綜合存款帳戶提領十八萬
    元現金，欲交付被告丁○○，作為太平市後援會之競選費用，
    但與被告丁○○應繳付之販賣餐券所得十八萬元，相互抵銷後
    ，為了作帳，始再存入十八萬元，以供日後查考云云，顯係
    為脫責而虛構之詞。是王尤玲媛上開所辯，委無足取。
㈧、再者，於上開募款餐會進行中，被告乙○○○曾上臺致詞，請求
    與會人於第五屆立法委員選舉時投票支持之事實，業據原審
    同案被告王尤玲媛、丁○○、己○○、壬○○及辛○○等五人於九十
    年十一月二十七日在臺中縣調查站調查時，及黃水鶴、被告
    辛○○二人於九十年十二月六日警訊時供承在卷，且核與上揭
    證人曾昭雯、張志德、張秋泉、黃惠姬、湯塗柱、賴俊吉、
    胡顯龍、蔡梅換、曾傳木、陳月鳳、陳杉及王雲鎮等十二人
    分別於臺中縣調查站調查或警訊所為之證述相符，足證被告
    乙○○○確有對於有投票權人，提供餐飲賄賂，而與有投票權
    人約定投票予渠之一定行使之事實。
㈨、綜合上述㈠至㈧所述之證據，足以認定被告等均符合上開賄選
    罪之構成要件〔參見臺灣高等法院八十九年七月二十八日（
    八九）院賓文廉字第一○○二七號函移送法務部調查局彙整之
    「賄選犯行正當表列」事項㈣、認定賄選之參考標準：對於
    有投票權人以提供免費之餐飲（參考司法院三十六年院字第
    三七○三號解釋），約其投票權為一定之行使者，構成賄選
    犯罪〕，被告乙○○○、甲○○、己○○、庚○○與原審同案被告王尤
    玲媛、丁○○、辛○○、壬○○、戊○○、暨黃水鶴有犯意聯絡及行
    為之分擔，而被告等彼此間之意思聯絡，有直接聯絡與間接
    聯絡，皆應論以共犯投票行賄罪。被告等上開所辯，均係卸
    責之詞，洵無足採。本案事證明確，被告等犯行均已堪認定
    。
三、查我國刑法業於九十四年二月二日修正公布，並於九十五年
    七月一日施行。公職人員選舉罷免法第九十條之一第一項亦
    於九十四年十一月三十日修正公布，同年十二月二日生效。
    被告行為後，其應適用之相關法律已有變更，茲就與本案適
    用有關之條文，比較說明如下：
  ㈠刑法第二十八條規定業經修正公布，修正前之規定為：「二
    人以上共同實施犯罪之行為者，皆為正犯」，修正後之規定
    為：「二人以上共同實行犯罪之行為者，皆為正犯」。被告
    不論依修正前或修正後刑法第二十八條規定，均成立共同正
    犯，故依刑法第二條第一項前段，自應適用行為時即修正前
    之刑法第二十八條規定。
  ㈡刑法第三十三條第五款亦經修正公布，修正後刑法第三十三
    條第五款規定「罰金：新臺幣一千元以上，以百元計算之」
    ，與修正前刑法第三十三條第五款規定「罰金：（銀元）一
    元以上」不同。比較新舊法結果，以修正前即行為時法較有
    利於被告，故依刑法第二條第一項前段規定，本案被告等所
    犯之罪法定罰金刑部分，自應適用行為時之法律即修正前刑
    法第三十三條第五款規定決定其罰金部分之法定刑。
  ㈢被告庚○○行為後，罰金罰鍰提高標準條例第二條業已刪除，
    而刑法第四十一條第一項前段關於易科罰金之折算標準業已
    由舊法之銀元一百元、二百元、三百元修正為新臺幣一千元
    、二千元、三千元折算一日，因屬科刑規範事實之變更，自
    有就新舊法規定比較之必要，經比較新舊法結果，以被告行
    為時之舊法較有利於被告，是依刑法第二條第一項前段之規
    定，應適用被告行為時之舊法即修正前刑法第四十一條第一
    項前段、修正前罰金罰鍰提高標準條例第二條之規定，諭知
    以銀元三百元即新臺幣九百元折算一日為易科罰金之折算標
    準。
  ㈣刑法第三十六條、第三十七條關於褫奪公權之規定，雖亦經
    修正，然「科刑判決所適用之法律，無論係對主刑、從刑或
    刑之加重、減輕或免除等項，除法律別有規定外，應本統一
    性及整體性之原則而適用之，不容與主刑所適用之法律任意
    割裂」（最高法院八十五年度臺上字第二四八三號判決意旨
    參照）。本件經整體比較結果應以適用刑法修正前法律為有
    利於被告，關於褫奪公權部分自應適用修正前第三十七條第
    二項之規定。
  ㈤修正前公職人員選舉罷免法第九十條之一第一項行賄罪係處
    五年以下有期徒刑，得併科新台幣四十萬元以上四百萬元以
    下罰金。修正後係處三年以上十年以下有期徒刑，得併科新
    臺幣一百萬元以上一千萬元以下罰金。比較新舊法結果，應
    以被告行為時即修正前法律較有利於被告，自應適用修正前
    之規定。
四、核被告等所為，均係違反公職人員選舉罷免法第九十條之一
    第一項對於有投票權人，交付賄賂，而約其投票權為一定之
    行使罪。按共同正犯之意思聯絡，原不以數人間直接發生為
    限，即有間接聯絡者，亦包括在內，如甲分別邀約乙、丙犯
    罪，雖乙、丙間彼此並無直接之聯絡，亦無礙於其為共同正
    犯之成立，最高法院七十七年台上字第二一三五號判例可資
    參照，被告乙○○○、甲○○、己○○、庚○○與原審同案被告王尤
    玲媛、丁○○、辛○○、壬○○、戊○○、黃水鶴間就上開犯行，互
    有犯意之聯絡與行為之分擔，為共同正犯。原審以被告等犯
    罪事證明確，予以論罪科刑，固非無見，惟本件被告等對於
    有投票權之人，以交付餐券以免費提供餐飲方式賄選，所提
    供之餐飲屬得以金錢計價之有體物，核屬賄賂，並非不正利
    益，原審法院認被告係提供不正利益賄選，尚有違誤，被告
    等上訴均否認犯行，雖無足取，惟原判決既有前開瑕疵之處
    ，即屬無可維持，應由本院將被告乙○○○、甲○○、己○○、庚○○部分予以撤銷改判，爰審酌被告乙○○○係第五屆立法委員選
    舉之參選人，被告王煌炳係被告乙○○○之夫，擔任被告乙○○○
    競選總部總幹事，被告庚○○係被告乙○○○競選總部之職員，
    被告己○○係被告乙○○○競選之臺中縣太平市後援會總幹事，
    均不思以公平、公開、公正之競選方式，謀求被告乙○○○順
    利當選立法委員，卻反而共同以上開對於有投票權人，以交
    付餐飲方式行賄，而約定為投票予被告乙○○○之一定之行使
    之違法方式，謀求被告乙○○○得以當選立法委員。被告等之
    犯罪手段雖屬平和，但已破壞選舉風氣，影響吾國民主政治
    之正常發展，惟事後被告乙○○○仍告落選，及其等犯罪後均
    未坦承犯行，參以其等均非惡性重大之人，且其等所交付之
    賄賂係用餐一次，價值尚屬輕微等一切情狀，分別量處如主
    文第二項所示之刑，併就被告庚○○依修正前刑法第四十一條
    第一項前段規定，諭知易科罰金之折算標準。復依修正前公
    職人員選舉罷免法第九十八條第三項及修正前刑法第三十七
    條第二項規定，併宣告被告乙○○○、甲○○、己○○均褫奪公權
    二年，被告庚○○褫奪公權一年。第查被告乙○○○、甲○○、己○○、庚○○前均未曾受有期徒刑以上之刑之宣告，素行尚佳，
    各有臺灣高等法院被告全國前案紀錄表在卷可稽，其等或因
    選舉或因親友關係或人情壓力而罹本案，而本案確有販售部
    分餐券，其等為達一定人數始無償贈與民眾餐券，情節尚非
    十分重大，其等經此偵審教訓，當益知戒慎而無再犯之虞，
    參酌司法頒布之「法院加強緩刑宣告實施要點」規定，本院
    認前之宣告刑以均暫不執行為適當，爰依修正後刑法第七十
    四條第一款規定（按最高法院九十五年五月二十三日第八次
    刑事庭會議決議：「犯罪在新法施行前，新法施行後，緩刑
    之宣告，應適用新法第七十四條之規定」，故本案被告有關
    緩刑之宣告應適用修正後刑法第七十四條相關規定，而修正
    後刑法第七十四條第五款係規定「緩刑之效力不及於從刑與
    保安處分之宣告」，是被告緩刑之宣告並不及於褫奪公權部
    分，併此敘明）予以宣告被告乙○○○、甲○○均緩刑四年，被
    告己○○緩刑三年，被告庚○○緩刑二年，以啟自新。又公職人
    員選舉罷免法第九十一條第三項固規定「預備或用以行求期
    約或交付之賄賂，不問屬於犯人與否，沒收之。」，然本案
    被告提供予選舉權人飲用之餐飲既早經飲食而滅失，於本案
    判決時既已不存在，自毋庸贅予宣告沒收（參考最高法院九
    十四年度台上字第一０一七號判決意旨）
據上論斷，應依刑事訴訟法第三百六十九條第一項前段、第三百
六十四條、第二百九十九條第一項前段，修正前公職人員選舉罷
免法第九十條之一第一項、第九十八條第三項，刑法第十一條、
第二條第一項、修正前第二十八條、修正前第四十一條第一項前
段、修正後第七十四條第一款，修正前第三十七條第二項，修正
前罰金罰鍰提高標準條例第二條，判決如主文。
本案經檢察官丙○○到庭執行職務。
中　　華　　民　　國　　96　　年　　2 　　月　　14　　日
            刑事第八庭    審判長法　官  羅  得  村
                                法　官  劉  榮  服
                                法　官  張  靜  琪
上列正本證明與原本無異。
如不服本判決應於收受送達後十日內向本院提出上訴書狀，其未
敘述上訴之理由者並得於提起上訴後十日內向本院補提理由書 (
均須按他造當事人之人數附繕本。
                                書記官  陳  妙  瑋


中　　華　　民　　國　　96　　年　　2 　　月　　15　　日

修正前公職人員選舉罷免法
第九十條之一對於有投票權之人，行求期約或交付賄賂或其他不
正利益，而約其不行使投票權或為一定之行使者，處五年以下有
期徒刑，得併科新台幣四十萬元以上四百萬元以下罰金。
                                                                        Ｉ